ACORDAO-COMPLETO-2515749

ACÓRDÃO 2795/2021 ATA 46/2021 - PLENÁRIO

VISTOS, relatados e discutidos os Recursos de Reconsideração interpostos pelos recorrentes acima indicados contra o Acórdão 1899/2020-TCU-Plenário, que julgou suas contas irregulares.
ACORDAM os Ministros do Tribunal de Contas da União, reunidos em sessão do Plenário, ao acolher as razões do Relator, com fundamento nos arts. 32, inciso I, e 33 da Lei 8.443/1992, em:
9.1. conhecer dos recursos de reconsideração e negar-lhes provimento;
9.2. encaminhar cópia desta decisão aos recorrentes e ao Ministério da Economia, com a informação de que o inteiro teor deste acórdão e do relatório e voto que o fundamentam está disponível no endereço eletrônico www.tcu.gov.br/acordaos.

Recursos de reconsideração interpostos contra acórdão que julgou irregulares as contas dos recorrentes, relativas ao exercício financeiro de 2014, em razão de atrasos de repasses a instituições financeiras públicas e privadas de verbas destinadas ao pagamento de despesas de responsabilidade do governo federal.

Secretaria do Tesouro Nacional

3. Recorrentes: Arno Hugo Augustin Filho (XXX.327.680-XX) e Marcus Pereira Aucélio (XXX.486.601-XX)

13.1. Ministros presentes: Ana Arraes (Presidente), Walton Alencar Rodrigues, Augusto Nardes, Raimundo Carreiro, Bruno Dantas, Vital do Rêgo e Jorge Oliveira (Relator).
13.2. Ministros-Substitutos convocados: Augusto Sherman Cavalcanti e Marcos Bemquerer Costa.
13.3. Ministro-Substituto presente: André Luís de Carvalho.

ACORDAO-COMPLETO-2524582

Acórdão 213/2022 - Plenário

ACORDAO-COMPLETO-2528259

Acórdão 477/2022 - Plenário

ARNO HUGO AUGUSTIN FILHO

JORGE OLIVEIRA

Ministro Raimundo Carreiro

Inicio este relatório transcrevendo a instrução elaborada por auditor da Secretaria de Recursos (Serur) , constante da peça 85:
"INTRODUÇÃO
1.	Trata-se de recursos de reconsideração interpostos por Marcus Pereira Aucélio (peça 42) , ex-Subsecretário de Política Fiscal; e de Arno Hugo Augustin Filho (peças 58-61) , ex-Secretário do Tesouro Nacional, contra o Acórdão 1899/2020-TCU-Plenário (peça 28) , relatado pelo Ministro Raimundo Carreiro, com o seguinte teor:
ACORDAM os Ministros do Tribunal de Contas da União, reunidos em Sessão do Plenário, diante das razões expostas pelo Relator, em:
9.1. retirar o sobrestamento do julgamento das contas em virtude de decisão definitiva no âmbito do TC Processo 021.643/2014-8;
9.2. julgar regulares, com fundamento nos arts. 1º, inciso I, 16, inciso I, 17 e 23, inciso I, da Lei 8.443/1992 c/c os arts. 1º, inciso I, 207 e 214, inciso I, do Regimento Interno, as contas de Manuel Augusto Alves Silva, CPF XXX.887.241-XX; Vinicius Mendonça Neiva, CPF XXX.120.501-XX; Edélcio de Oliveira, CPF XXX.874.466-XX; Cleber Ubiratan de Oliveira, CPF XXX.953.366-XX; Fabiana Magalhães Almeida Rodopoulos, CPF XXX.867.841-XX; Renato Pontes Dias, CPF XXX.186.531-XX; Paulo José dos Reis Souza, CPF XXX.424.306-XX; Liscio Fábio de Brasil Camargo, CPF XXX.557.686-XX; Paulo Fontoura Valle, CPF XXX.652.571-XX; Otávio Ladeira de Medeiros, CPF XXX.675.548-XX; Eduardo Coutinho Guerra, CPF XXX.000.681-XX, dando-lhes quitação plena: 
9.3. julgar regulares com ressalva, com fundamento nos arts. 1º, inciso I, 16, inciso II, 18 e 23, inciso II, da Lei 8.443/1992, c/c os arts. 1º, inciso I, 208 e 214, inciso II, do Regimento Interno, as contas do Sr. Gilvan da Silva Dantas, CPF XXX.672.741-XX, Subsecretário de Contabilidade Pública da Secretaria do Tesouro Nacional, em face dos achados em relação às informações patrimoniais, orçamentárias e financeiras apontadas no Parecer Prévio das Contas do Governo Federal de 2014 (TC Processo 005.335/2015-9) , dando-lhe quitação;
9.4. julgar irregulares, com fundamento nos arts. 1º, inciso I, 16, inciso III, e 19 da Lei 8.443/1992, c/c os arts. 1º, inciso I, 209, inciso II, do Regimento Interno, as contas de Marcus Pereira Aucélio, ex-Subsecretário de Política Fiscal, CPF XXX.486.601-XX e de Arno Hugo Augustin Filho, ex-Secretário do Tesouro Nacional, CPF XXX.327.680-XX, em face das irregularidades adiante apontadas, já julgadas no TC 021.643/20148:  
9.4.1. realização de operação de crédito, consubstanciada na concessão e utilização de recursos próprios da Caixa Econômica Federal para o pagamento de benefícios de responsabilidade da União no âmbito do Programa Bolsa Família de que trata a Lei 10.836/2004, contrariando o que estabelecem o § 1º, inciso I, do art. 32, o art. 36 e o art. 38, inciso IV, "b", todos da Lei Complementar 101/2000;
9.4.2. realização de operação de crédito, consubstanciada na concessão e utilização de recursos próprios da Caixa Econômica Federal para o pagamento de benefícios de responsabilidade da União no âmbito do Seguro-Desemprego e do Abono Salarial, contrariando o que estabelecem o § 1º, inciso I, do art. 32, o art. 36 e o art. 38, inciso IV, "b", todos da Lei Complementar 101/2000;
9.4.3. realização de operação de crédito, consubstanciada na concessão e utilização de recursos próprios do BNDES para o pagamento de benefícios de responsabilidade da União no âmbito do Programa de Sustentação do Investimento (PSI) , contrariando o que estabelecem o § 1º, inciso I, do art. 32, o art. 36 e o art. 38, inciso IV, "b", todos da Lei Complementar 101/2000;
9.4.4. realização de operações de crédito, consubstanciadas na concessão e utilização de recursos próprios do Banco do Brasil para o pagamento de subvenções de responsabilidade da União registradas nas contas "Tesouro Nacional - Equalização de Taxas - Safra Agrícola" e "Título e Créditos a Receber - Tesouro Nacional" da instituição financeira, contrariando o que estabelecem o § 1º, inciso I, do art. 32, o art. 36 e o art. 38, inciso IV, "b", todos da Lei Complementar 101/2000;
9.4.5. atrasos no repasse de recursos de que trata a Lei 7.990/1989, aos estados, Distrito Federal e municípios; 
9.4.6. atrasos no repasse de recursos de que trata o art. 212, §§ 5º e 6º, da Constituição da República, e o Decreto 6.003/2006.
9.5. dar ciência deste acórdão ao Ministério da Economia, destacando que o inteiro teor da deliberação, incluindo relatório e voto, pode ser consultado no endereço www.tcu.gov.br/acordaos; 
9.6. juntar cópia da presente deliberação, incluindo relatório e voto, aos TCs Processo 003.365/2017-4 e Processo 010.173/2015-3 para fins de subsídio à instrução; 
9.7. arquivar o presente processo.
HISTÓRICO
2.	Trata-se, originariamente, de processo de contas anuais da Secretaria do Tesouro Nacional (STN) , relativas ao exercício financeiro de 2014, incluindo-se as contas do Fundo Excedente Único de Riscos Extraordinários (Eure) .
2.1.	Quando da análise das contas, a Secretaria de Controle Externo da Fazenda Nacional (SecexFazenda) identificou que tramitava, no âmbito do TC Processo 021.643/2014-8, apuração decorrente de representação formulada pelo Procurador do Ministério Público junto ao Tribunal de Contas da União (MPTCU) , Júlio Marcelo de Oliveira, sobre indícios de irregularidades em repasses às instituições às instituições financeiras pertencentes ou controladas pelo Poder Público Federal (peças 8-9) .
2.2.	As irregularidades em debate naqueles autos se referem ao período compreendido entre 2012 e 2014, sendo recursos destinados ao pagamento de despesas com benefícios sociais e/ou assistências e subsídios de responsabilidade da União, com descumprimento à Lei Complementar 101/2000.
2.3.	Em razão dessas irregularidades, o Tribunal, por meio do Acordão 825/2015, mantido pelo Acórdão 992/2015-TCU-Plenário, ambos do Plenário e sob a relatoria do Ministro José Múcio Monteiro; e alterado pelo Acórdão 3297/2015-TCU-Plenário, Relator Ministro Vital do Rêgo, constatou a responsabilidade, dentre outros, de Arno Hugo Augustin Filho e Marcus Pereira Aucélio sobre os eventos, chamando-os em audiência, para que apresentassem suas razões de justificativa em relação aos seguintes itens, resumidos no relatório da deliberação combatida (peça 30, p. 5) :
a) recursos próprios que a CEF utilizou para o pagamento de benefícios de responsabilidade da União no âmbito do Programa Bolsa Família chegou a R$ 2.018,33 milhões, em 31 de julho de 2014 (TC Processo 021.643/2014-8, peça 109, p. 44-45) ;
b) recursos próprios que a CEF utilizou para o pagamento de benefícios de responsabilidade da União no âmbito do Programa Seguro-Desemprego e do Programa Abono Salarial chegaram a R$ 2.742 milhões e R$ 903 milhões, respectivamente, em julho de 2014 (TC Processo 021.643/2014-8, peça 109, p. 50) ;
c) recursos próprios que o BNDES utilizou para pagamentos de benefícios de responsabilidade da União no âmbito do Programa de Sustentação do Investimento (PSI) chegou a R$ 3.454,42 milhões, no primeiro semestre de 2014 (TC Processo 021.643/2014-8, peça 109, p. 58) ;
d) recursos próprios que o Banco do Brasil utilizou para o pagamento de subvenções de responsabilidade da União registradas nas contas "Tesouro Nacional - Equalização de Taxas - Safra Agrícola" e "Título e Créditos a Receber - Tesouro Nacional" chegaram a R$ 7.943,73 milhões e R$ 1.058,47 milhões, respectivamente, em junho de 2014 (TC Processo 021.643/2014-8, peça 109, p. 35-37) ;
e) atrasos no repasse de recursos de que trata a Lei 7.990/1989, aos Estados, Distrito Federal e Municípios, em 9 dos 15 repasses de royalties do petróleo verificados em 2014 (TC Processo 021.643/2014-8, peça 109, p. 63-64) ; e
f) atrasos no repasse de recursos de que tratam o art. 212, §§ 5º e 6º, da Constituição da República, e o Decreto 6.003/2006 em todos os repasses apurados de janeiro a agosto de 2014 (TC Processo 021.643/2014-8, peça 109, p. 68) .
2.4.	Depois da apresentação e análise das razões de justificativa apresentadas pelos responsáveis, o Tribunal, por intermédio do Acórdão 2575/2016-TCU-Plenário, relatado pelo Ministro José Múcio Monteiro, mantido, no que concerne aos ora recorrentes, pelo Acórdão 1824/2018-TCU-Plenário, Relator Ministro Walton Alencar Rodrigues e Redator Ministro José Múcio Monteiro, conheceu da representação e considerou-a parcialmente procedente, para rejeitar os argumentos de Arno Hugo Augustin Filho e Marcus Pereira Aucélio, imputando-lhes multa e inabilitando o primeiro agente para o exercício de cargos em comissão ou função de confiança, nos seguintes termos:
ACORDAM os Ministros do Tribunal de Contas da União, reunidos em Sessão do Plenário, e diante das razões expostas pelo Relator, com fundamento nos arts. 28, inciso II, 58, inciso II, e 60 da Lei 8.443/1992 e 169, inciso V, 235, 237, inciso I e parágrafo único, 268, inciso II, e 270 do Regimento Interno do Tribunal, em: 
9.1. indeferir os pedidos formulados às peças 445, 459 e 460 por Marcus Pereira Aucélio, atinentes à suspensão do processo e à formação de autos apartados; 
9.2. conhecer da presente representação e considerá-la procedente;
9.3. acatar as razões de justificativa apresentadas por Tereza Helena Gabrielli Barreto Campello, Manoel Dias, Gilberto Magalhães Occhi, Carlos Antonio Vieira Fernandes, Laércio Roberto Lemos de Souza, Adriano Pereira de Paula, Marcelo Pereira de Amorim, Nelson Henrique Barbosa Filho e Dyogo Henrique de Oliveira; 
9.4. acatar as razões de justificativa apresentadas por Guido Mantega quanto ao item 9.4.3 do Acórdão 825/2015-TCU-Plenário, rejeitando-as quanto aos itens 9.2.4,  9.3.4, 9.5.3 e 9.6.3; 
9.5. rejeitar as razões de justificativa apresentadas por Arno Hugo Augustin Filho, Marcus Pereira Aucélio, Alexandre Antonio Tombini, Tulio José Lenti Maciel, Jorge Fontes Hereda, Luciano Galvão Coutinho e Aldemir Bendine;
9.6. aplicar multa de R$ 54.820,84 (cinquenta e quatro mil, oitocentos e vinte reais e oitenta e quatro centavos) , individualmente, a Arno Hugo Augustin Filho e Guido Mantega, de R$ 30.000,00 (trinta mil reais) , individualmente, a Marcus Pereira Aucélio, Alexandre Antonio Tombini, Jorge Fontes Hereda, Luciano Galvão Coutinho e Aldemir Bendine e de R$ 25.000,00 (vinte e cinco mil reais) a Tulio José Lenti Maciel, fixando-lhes o prazo de 15 dias, a contar das notificações, para que comprovem, perante o Tribunal, o recolhimento das dívidas aos cofres do Tesouro Nacional, atualizadas monetariamente desde a data deste acórdão até a dos efetivos recolhimentos, se forem pagas após o vencimento, na forma da legislação em vigor; 
9.7. autorizar o desconto das dívidas na remuneração daqueles que mantenham vínculo funcional com a União, observado o disposto no art. 46 da Lei 8.112/1990; 
9.8. autorizar, desde logo, a cobrança judicial das dívidas, caso não atendidas as notificações e não seja possível o desconto determinado; 
9.9. considerar graves as infrações cometidas e inabilitar para o exercício de cargo em comissão ou função de confiança no âmbito da Administração Pública Federal os responsáveis Arno Hugo Augustin Filho, pelo prazo de 8 (oito) anos, e Guido Mantega, pelo prazo de 5 (cinco) anos;
9.10. dar ciência desta deliberação ao representante, aos responsáveis, ao Ministério Público Federal e à Comissão Mista de Planos, Orçamentos Públicos e Fiscalização do Congresso Nacional; 
9.11. arquivar o presente processo. (Grifos acrescidos) 
2.5.	Com o trânsito em julgado da referida deliberação, a unidade técnica retomou a análise do presente processo, de modo a verificar os impactos dessas decisões na gestão dos responsáveis na STN, em 2014, considerando, para tanto, o julgamento de outros processos vinculados e dos demais eventos relacionados à administração do órgão no período. 
2.6.	Nessa linha, em outro processo (TC Processo 003.365/2017-4) , o Tribunal, no âmbito do Acórdão 2924/2017-TCU-Plenário, Relator Ministro José Múcio Monteiro, mantido pelos Acórdãos 972/2020 e 1.562/2020, ambos do Plenário, relatados pelo Ministro Vital do Rêgo, responsabilizou Arno Hugo Augustin Filho, em razão da excepcionalização de operações de crédito, prevista nos termos do art. 7º, § 1º, da Portaria/MF 89, de 25/4/1997, com redação dada pela Portaria/MF 276, de 23/10/1997, e do art. 11 da Portaria/MF 306, de 10/9/2012, entre o período de 2011 e 2014, mesmo diante da evidente deterioração da capacidade de pagamento do estado do Rio de Janeiro.
2.7.	Diante desse conjunto de elementos, o Tribunal, por intermédio do Acórdão 1899/2020-TCU-Plenário, relatado pelo Ministro Raimundo Carreiro, julgou regulares e regulares com ressalva as contas de alguns responsáveis; e irregulares as de outros, dentre eles Marcus Pereira Aucélio e Arno Hugo Agustin Filho, na forma transcrita na introdução acima.
2.8.	Não satisfeito, Marcus Pereira Aucélio interpôs recurso de reconsideração (peça 42) , requerendo (peça 42, p. 9) :
 (...) o conhecimento e o provimento do presente recurso de reconsideração, para que seja reformado o Acórdão 1899/2020-TCU-Plenário e para que sejam julgadas regulares as suas contas relativas ao exercício de 2014.
2.9.	Também irresignado, Arno Hugo Augustin Filho interpôs recurso de reconsideração (peças 58-61) , requerendo o recebimento e processamento do pedido, para que (peça 58, p. 34) :
- sejam acolhidas as preliminares, tendo em vista a falta de oitiva do recorrente previamente à decisão do acórdão, e reconhecida a nulidade do julgamento recorrido; 
- no mérito sejam julgadas regulares as contas do recorrente
ADMISSIBILIDADE
3.	Reiteram-se os exames preliminares de admissibilidade (peças 43 e 65) , ratificados pela Exma. Sra. Ministra-Relatora, nas peças 46 e 66, que concluíram pelo conhecimento dos recursos, suspendendo-se os efeitos do item 9.4 do Acórdão 1899/2020-TCU-Plenário, relatado pelo Ministro Raimundo Carreiro, eis que preenchidos os requisitos processuais aplicáveis à espécie.
MÉRITO
4.	Delimitação (peças 24 e 51) 
4.1.	Constituem objetos dos recursos as seguintes questões: 
a) Se, na deliberação recorrida, ocorreu erro de fato acerca do que foi decidido no TC Processo 021.643/2014-8, em relação a Marcus Pereira Aucélio (peça 42) ;
b) Se houve cerceamento de defesa no julgamento de Arno Hugo Augustin Filho (peça 58, p. 3-10) ;
c) Se os elementos constantes dos autos e outras deliberações desta Corte ou do Poder Judiciário autorizam o julgamento das contas de Arno Hugo Augustin Filho, relativas ao exercício de 2014, irregulares (peças 58, p. 10-34; e 59-61) .
5.	Erro de fato na deliberação recorrida e deliberações prolatadas no TC Processo 021.643/2014-8, em relação a Marcus Pereira Aucélio (peça 42) 
5.1.	O recorrente Marcus Pereira Aucélio afirma ter havido erro de fato acerca do que foi decidido no TC Processo 021.643/2014-8, em relação a ele, impondo-se o julgamento das contas do responsável, relativas ao ano de 2014, regulares com ressalva, tendo em vista os seguintes argumentos: 
a) O julgamento pela irregularidade das contas de Marcus Pereira Aucélio decorreu de irregularidades por ele praticadas e apenadas no âmbito do Acórdão 2575/2016-TCU-Plenário, Relator Ministro José Múcio Monteiro, mantida, em relação a esse responsável, por meio do Acórdão 1824/2018-TCU-Plenário, relatado pelo Ministro Walton Alencar Rodrigues (peça 42, p. 1-4) ;
b) Marcus Pereira Aucélio, então Subsecretário de Política Fiscal, seria o responsável pela formulação da política de financiamento da despesa pública, auxiliando Arno Hugo Augustin Filho. Com isso, seria também responsável pelas irregularidades nas operações de crédito que restaram por utilizar os bancos federais como fonte de financiamento da União, em conjuntura denominada "pedaladas fiscais". Com base nessas condutas, o Relator do Acórdão 2575/2016-TCU-Plenário, Ministro José Múcio Monteiro, teria proposto a aplicação das penas de multa e inabilitação para o exercício de cargos em comissão e função de confiança para Marcus Pereira Aucélio (peça 42, p. 3-4) ;
c) Contudo, na declaração de voto proferida pelo Ministro Raimundo Carreiro naquele julgamento, em parte acolhida pela maioria do Tribunal, a proposta do ministro José Múcio Monteiro foi rejeitada, levando o próprio julgador a rever o posicionamento anterior, considerando que a culpa de Marcus Aucélio teria menor gravidade em relação a Arno Hugo Augustin Filho (peça 42, p. 4-5) ;
d) No âmbito do Acórdão 2575/2016-TCU-Plenário, relatado pelo Ministro José Múcio Monteiro, o Tribunal de Contas da União (TCU) reconheceu que Marcus Aucélio não detinha poder de decisão algum sobre a liberação das verbas que deveriam ter sido repassadas aos bancos públicos e aos Estados federados. Para o TCU, a competência, no caso, era exclusiva do Secretário do Tesouro Nacional e dos respectivos superiores hierárquicos. 
e) Com isso, o responsável foi apenado pela Corte com multa em patamar mínimo, apenas em razão da conduta omissiva dele, em não formalizar, em ato próprio dirigido aos superiores hierárquicos, informação sobre as chamadas "pedaladas fiscais". Essa conjuntura restou descrita pela Secretaria de Recursos (Serur) , ao analisar pedido de reexame em face do referido acórdão, conforme relatório do Acórdão 1824/2018-TCU-Plenário, Relator Walton Alencar Rodrigues (peça 42, p. 5-9) ;
f) Em análise transcrita no relatório do Acórdão 1824/2018-TCU-Plenário, Relator Walton Alencar Rodrigues, a Serur esclareceu que Marcus Pereira Aucélio, na posição hierárquica que ocupava, não poderia se opor e obter resultado diverso daquele ocorrido, não tendo acesso às decisões relativas aos atrasos nos repasses. O poder decisório sobre o momento das liberações de recursos era de Arno Hugo Augustin Filho (peça 42, p. 6-7) ; e
g) O Tribunal não poderia ter fundamentado a rejeição das contas do recorrente nos itens 16 a 18 do voto proferido pelo Ministro José Múcio quando da prolação do Acórdão 2575/2016-TCU-Plenário, por não traduzirem o posicionamento do Tribunal sobre a conduta de Marcus Pereira Aucélio no TC Processo 021.643/2014-8. Logo, a deliberação recorrida padece de erro de fato (peça 42, p. 8-9) .
	Análise
5.2.	Os argumentos do recorrente não devem prosperar. Conforme pacífica jurisprudência desta Casa, julgam-se irregulares as contas ordinárias do responsável em razão de ocorrências graves apuradas em processos conexos, com impacto negativo na gestão examinada (Acórdão 156/2015-TCU-Segunda Câmara, Relator Ministro Marcos Bemquerer) .
5.3.	Primeiramente, é importante ressaltar que o Tribunal, no âmbito da deliberação recorrida, não desconhece que Marcus Pereira Aucélio foi apenado apenas com sanção pecuniária, diferentemente da proposta inicial do Relator no Acórdão 2575/2016-TCU-Plenário. 
5.4.	Para tanto, o Relator a quo, na manifestação que conduziu o julgado recorrido, transcreve e chancela a manifestação do Ministério Público junto ao Tribunal de Contas da União (MPTCU) , reproduzida abaixo, na qual consta itens do voto condutor do Acórdão 2575/2016-TCU-Plenário, Relator Ministro José Múcio Monteiro (peça 29, p. 1) :
'9.	Registro que a sanção aplicada por este Tribunal decorreu de condutas incompatíveis com o arcabouço normativo atinente à realização de operações de crédito, haja vista o desvirtuamento do mecanismo para que os bancos federais fossem utilizados como fonte de financiamento para a União. O trecho a seguir, extraído do voto condutor do Acórdão 2575/2016-TCU-Plenário, da lavra do Exmo. Ministro José Múcio Monteiro, aborda a responsabilidade do Sr. Marcus Pereira Aucélio: 
16. O responsável Arno Augustin detinha efetivamente o poder de decisão e, por sinal, afirmou em nota técnica (Nota Técnica 6/2014/COFIN/SUPOF/STN/MF-DF, peça 232, p. 475/477) que era sua a palavra final sobre as liberações de recursos, assumindo a responsabilidade pelo ocorrido. 
17. Tal declaração, no entanto, não serve por si só para livrar de culpa outros agentes da STN, pois não tem o condão de suplantar as definições de alçada constantes do regimento interno do órgão, que atribui ao Subsecretário de Política Fiscal Marcus Pereira Aucélio, por exemplo, a formulação da política de financiamento da despesa pública, além das atividades inerentes aos Subsecretários da STN de assistir o Secretário relativamente aos atos administrativos e regulamentares da respectiva Subsecretaria, participar da definição de diretrizes e subsidiar o Secretário no exercício de suas funções, especialmente nos assuntos afetos à sua própria área de atuação, entre outras competências. 
18. Nesse contexto, e lembrando que cabia à Subsecretaria de Política Fiscal solicitar a liberação de recursos junto ao Secretário, resta patente a participação efetiva de Marcus Pereira Aucélio no processo de retenção dos repasses, bem como o seu conhecimento dos atrasos ocorridos e do seu caráter ilícito, motivo pelo qual a responsabilidade desse agente pela irregularidade não pode ser afastada.'
5.5.	Em que pese pudesse o Relator a quo ter desenvolvido em maior medida, no voto condutor da deliberação recorrida, o delineamento da participação dessas irregularidades na gestão do recorrente em 2014, o julgado não deixa dúvidas sobre a gravidade dos fatos.
5.6.	Nessa linha, o Tribunal considerou não estar a conduta de Marcus Pereira Aucélio no mesmo patamar das atribuições de Arno Hugo Augustin Filho, que detinha o poder de decisão sobre as liberações de recursos aos bancos estatais, consideradas operações de crédito indevidas. Por conta disso, a Corte agiu com razoabilidade, deixando de apenar o recorrente também com a inabilitação para o exercício de cargo em comissão e função comissionada, como afirma o ex-gestor.
5.7.	Todavia, Marcus Pereira Aucélio, como Subsecretário de Política Fiscal da Secretaria do Tesouro Nacional, era o responsável pela solicitação de liberação dos recursos junto ao Secretário do Tesouro Nacional, além de comandar a própria formulação da política de financiamento da despesa pública. 
5.8.	Com isso, o atraso nos repasses às instituições financeiras controladas, como a Caixa Econômica Federal, para que a entidade realizasse tempestivamente os pagamentos dos programas sociais, configurando-se operações de crédito em benefício do ente controlador, vedados pela Lei de Responsabilidade Fiscal, em seus arts. 32, §1º, incisos I e II; e 36, caput, tem participação direta do responsável, como engrenagem relevante.
5.9.	Nesse sentido, cabe transcrever trecho do voto condutor do Acórdão 2575/2016-TCU-Plenário, Relator Ministro José Múcio Monteiro:
54.	Quanto aos fundamentos de natureza pessoal relacionados aos agentes da Secretaria do Tesouro Nacional chamados em audiência, os pareceres são unânimes pela rejeição das razões de justificativa de Arno Hugo Augustin Filho, Secretário, e Marcus Pereira Aucélio, Subsecretário de Política Fiscal, e pelo acolhimento das de Adriano Pereira de Paula, Coordenador-Geral de Operações de Crédito - COPEC. 
55.	De fato, nos termos regimentais, os dois primeiros gestores eram os responsáveis por promover e supervisionar a correta liberação às instituições financeiras, nas épocas próprias, dos recursos concernentes às subvenções econômicas concedidas pela União nos financiamentos do âmbito do Programa de Sustentação do Investimento PSI (BNDES) e Plano Safra (BB) . 
 (...) 
57.	O responsável Marcus Pereira Aucélio, por sua vez, como Subsecretário de Política Fiscal, tinha atribuições regimentais relacionadas à programação financeira do Tesouro Nacional, ficando sob seu comando as unidades da STN que cuidavam da operacionalização dos pagamentos e do controle das subvenções da União, atividades inerentemente vinculadas ao processo de liberação de recursos. Nessa condição, resta claro que tinha conhecimento dos atrasos ocorridos e de suas razões, bem como da ilicitude desse modo de agir, mas não tomou providências para evitá-los. Portanto, como afirmado pela SecexFazenda, "ainda que se admitisse que ele não tinha competência decisória sobre a matéria, é certo que, ao menos por omissão, aderiu à conduta irregular, sendo por ela responsável".
5.10.	Em outro ponto relevante dessa manifestação, o Ministro José Múcio, no voto vencedor, deixa ainda mais clara a participação do recorrente, em conduta omissiva relevante, ao não atuar, sob a forma de pareceres ou orientações ao Secretário do Tesouro, quanto aos vícios na programação financeira federal, sopesada adequadamente a participação dele sobre os fatos irregulares:
147.	Sabe-se que o Subsecretário Marcus Aucélio tinha condições técnicas e histórico institucional suficientes para alertar o seu superior sobre as ilegalidades em curso e suas consequências, dada a sua condição de servidor da carreira de finanças e controle da STN desde 1994. Cabia-lhe, como já mencionado, a coordenação, orientação, supervisão, acompanhamento e avaliação das atividades da Coordenação-Geral de Programação Financeira, sendo ele o responsável regimentalmente definido para subsidiar o Secretário do Tesouro Nacional sobre as decisões de programação financeira. 
147.	As informações trazidas, por sua vez, não contestam a proximidade funcional do responsável junto ao Secretário e a confiança que dele gozaria nem a participação efetiva do Subsecretário no núcleo de comando que tratava das liberações. Não foi trazido, tampouco, qualquer elemento probatório de que, no exercício de sua função regimental de subsidiar o Secretário, o responsável tenha atuado no sentido de informá-lo acerca dos ilícitos que estavam em curso e dissuadi-lo das suas decisões. 
149.	Tais elementos corroboram a pertinência da aplicação ao Subsecretário das sanções propostas nos pareceres dos autos, para cuja dosimetria, no entanto, deve-se levar em conta o seu menor poder decisório dentro da cadeia hierárquica da STN e da equipe econômica. 
 (...) 
152.	Cabe registrar que, nos debates ocorridos durante a sessão de julgamento, resolvi acolher três sugestões feitas pelos demais ministros.
155.	Outra alteração que acolhi foi para a exclusão da pena de inabilitação a Marcus Aucélio, por admitir que sua culpa foi de menor gravidade em relação ao seu superior hierárquico, Arno Augustin. Todavia, reafirmo que o Subsecretário de Política Fiscal da STN teve responsabilidade nos atrasos dos pagamentos devidos pelo Tesouro, conforme os fundamentos que já apresentei neste voto, e por isto a aplicação de multa deve ser mantida.
5.11.	De fato, como consta do relatório do Acórdão 2575/2016-TCU-Plenário, Relator Ministro José Múcio Monteiro, cabia à Subsecretaria de Política Fiscal, nos termos do Regimento Interno da STN:
	a) orientar e supervisionar o processo de programação financeira, de gerenciamento da Conta Única do Tesouro Nacional e de formulação da política de financiamento da despesa pública; 
	b) orientar e supervisionar a elaboração de cenários de finanças públicas e estudos em matéria fiscal para definição de diretrizes de política fiscal e de orientadores para a formulação da programação financeira, identificação de riscos fiscais e melhoria das condições de sustentabilidade das contas públicas; 
	c) orientar a normatização, o acompanhamento, a sistematização e a padronização da execução da despesa pública; 
	d) promover e administrar as ações relativas à integração do SIAFI ao Sistema de Pagamentos Brasileiro - SPB, bem como monitorar as movimentações financeiras realizadas por meio do Sistema de Transferência de Reservas - STR que impliquem em entradas ou saídas de recursos da Conta Única do Tesouro Nacional. 
5.12.	Do mesmo modo, conforme o art. 123 do mesmo Regimento Interno, também transcrito no relatório do Acórdão 2575/2016-TCU-Plenário, é atribuição dos Subsecretários:
	a) assistir ao Secretário do Tesouro Nacional, submetendo à sua apreciação os atos administrativos e regulamentares da respectiva Subsecretaria; 
	b) planejar, dirigir, coordenar, orientar, acompanhar e avaliar a execução das atividades das unidades que integram suas respectivas áreas; 
	c) participar da definição de diretrizes, objetivos e metas específicas da área de sua competência; 
	d) coordenar a execução de políticas públicas inerentes às competências da respectiva subsecretaria; 
	e) subsidiar o Secretário do Tesouro Nacional no exercício de suas funções, especialmente nos assuntos afetos à sua própria área de atuação. 
5.13.	De outro lado, a Cofin (Coordenação-Geral de Programação Financeira) , órgão responsável direto pela operacionalização dos pagamentos; e a Copec (Coordenação-Geral de Operações de Crédito) , que detinha o controle das subvenções na esfera federal, integravam a Subsecretaria de Política Fiscal da STN, dirigida, à época, pelo recorrente. 
5.14.	Como relata o Ministério Público junto ao TCU, em parecer transcrito no relatório do Acórdão 1824/2018-TCU-Plenário, relatado pelo Ministro Walton Alencar Rodrigues, desde 2009, Marcus Pereira Aucélio tinha ciência da utilização das instituições financeiras oficiais como financiadoras do Tesouro Nacional. Para tanto, o parquet especializado, atuando como custos legis, elenca diversos eventos ocorridos no período, não contestados satisfatoriamente pela parte:
99.	Como já comentado no presente parecer, quando abordamos a 110ª reunião do CCFGTS, da qual o Sr. Marcus Pereira Aucélio participou, o servidor desde daquele ano (2009) já tinha ciência de que, no mínimo, seria irregular usar as instituições financeiras oficiais como financiadoras do Tesouro Nacional.
100.	Na famosa "rebelião" dos técnicos do Tesouro, ocorrida em 22/11/2013, o Sr. Marcus Pereira Aucélio se posicionou ao lado do seu chefe Arno Augustin, ao não compartilhar a visão crítica dos técnicos quanto à política fiscal que estava sendo praticada, e cujo rumo, alertaram, causaria graves estragos na composição da dívida pública.
101.	Lembro que alguns desses técnicos não foram arrolados como responsáveis nos presentes autos exatamente por terem assinado a Nota Técnica apresentada naquela reunião.
102.	No auge da crise, mas antes de o MP/TCU apresentar sua representação ao TCU, uma Comissão de Arbitragem foi instaurada na AGU, a pedido da Caixa, com objetivo de se buscar uma solução para os atrasos dos programas sociais pagos pelo banco.
103.	As discussões no âmbito da Câmara de Arbitragem não teriam solução caso não houvesse a participação de algum representante do Tesouro.
104.	Segundo apurado pelo jornalista João Villaverde, no livro-reportagem "Perigosas Pedaladas", em 22/07/2014 foi realizada uma reunião na AGU, da qual participaram os Srs. Fernando Luiz Albuquerque Faria, Secretário-Geral de Consultoria; Orlando Muniz, diretor da Câmara de Arbitragem; Marcus Pereira Aucélio (Tesouro) ; Jailton Zanon da Silveira, Diretor Jurídico da Caixa; Isaac Menezes Ferreira, Procurador-Geral do Banco Central; e também Arnaldo Sampaio de Moraes Godoy,    Consultor-Geral da União.
105.	A defesa do Tesouro nessa reunião, e em outras oportunidades, foi de que a baixa arrecadação forçara o uso do expediente de não pagamento do que era devido à Caixa.
106.	Nos ditos e-mails acostados pelo Sr. Marcelo Pereira Amorim à peça 428, constam manifestações do Subsecretário autorizando pagamentos (p. 112 e 115) , recebendo comunicações a respeito da programação a ser executada (p. 114 e 121) e pedidos para liberações (p. 56, 71, 72, 74, 78, 80, 90, 100, 115 e 119) .
107.	Há, ainda, outros e-mails direcionados ao Sr. Paulo José, que, como já comentado, estava subordinado ao Sr. Marcus Pereira Aucélio.
108.	Como se vê, desde o início de todo o processo, em 2009, até a descoberta, em 2014, das irregularidades ora discutidas, o Sr. Marcus Pereira Aucélio foi uma figura importante no apoio às decisões de seus superiores, bem como na operacionalização das referidas "pedaladas fiscais".
5.15.	Com isso, Marcus Pereira Aucélio, tinha responsabilidade, ao menos omissiva, por eventuais desvios na programação financeira da União e, por certo, sabia das operações de crédito fora dos contornos da Lei de Responsabilidade Fiscal. 
5.16.	É verdadeira a informação do recorrente de que, quando da prolação do Acórdão 2575/2016-TCU-Plenário, o Ministro Raimundo Carreiro pugnou pelo afastamento da responsabilidade dele, por entender que o responsável não exerceria atividade em caráter deliberativo e não teria influência sobre a definição da programação financeira federal.
5.17.	Todavia, o voto que restou vencedor acolheu a proposta de afastamento da penalidade prevista no art. 60 ao responsável, mantendo-se, entretanto, a sanção pecuniária, como relata o próprio julgador na declaração de voto complementar juntado ao acórdão:
	Quanto à minha segunda proposta, em relação ao Sr. Marcus Pereira Aucélio, à época, Subsecretário de Política Fiscal, o Plenário decidiu acatar a minha proposta de não aplicar a pena prevista no art. 60 da Lei nº 8.443/92 (Lei Orgânica do TCU) de inabilitação para o exercício de cargo em comissão ou função de confiança no âmbito da Administração Pública, mas entendeu por bem manter a pena de multa.
5.18.	Dessa forma, não obstante o Tribunal tenha sopesado e individualizado adequadamente as condutas de cada um dos responsáveis, quando da dosimetria das respectivas penas, não deixou de atribuir gravidade à atuação de Marcus Pereira Aucélio, em conduta omissiva que, por óbvio, tem o condão de macular não só a gestão dele no exercício de 2014. 
5.19.	Inclusive, o responsável, conforme o item 9.6 do Acórdão 2575/2016-TCU-Plenário, Relator Ministro José Múcio Monteiro; mantido pelo Acórdão 1824/2018-TCU-Plenário, relatado pelo Ministro Walton Alencar Rodrigues, no que concerne aos recorrentes, foi apenado com severa penalidade pecuniária de R$ 30.000,00, ao contrário do que afirma.
5.20.	Por fim, sobre o tema, não se pode olvidar as operações de créditos ilegais junto aos bancos federais fundamentaram parecer prévio desta Corte sobre as contas da Presidente da República relativas ao ano de 2014 recomendando a rejeição pelo Congresso Nacional, conforme o Acórdão 2461/2015-TCU-Plenário, Relator Ministro Augusto Nardes. A continuidade das irregularidades também no exercício seguinte configurou um dos fundamentos da recomendação da rejeição das contas da Presidente da República referentes a 2015 (Acórdão 2523/2016-TCU-Plenário) e do impeachment por ela sofrido, tamanha a gravidade dos fatos.
6.	Cerceamento de defesa no julgamento de Arno Hugo Augustin Filho (peça 58, p. 3-10) 
6.1.	O recorrente Arno Hugo Augustin Filho afirma ter havido cerceamento de defesa no julgamento dele, relativo às contas de 2014, tendo em vista os seguintes argumentos: 
a) O recorrente recebeu, em 18/5/2020, comunicação com cópia do acórdão recorrido (peça 58, p. 2) ;
b) Não houve análise preliminar das contas objeto do presente processo, pois a Secretaria de Controle Externo da Fazenda Nacional (SecexFazenda) teria proposto o sobrestamento dos autos até que fosse proferida decisão de mérito no TC Processo 021.643/2014-8, no qual foram tratadas as irregularidades relativas às chamadas "pedaladas fiscais", com impacto nas contas de 2014 (peça 58, p. 3-4) ;
c) Conforme a manifestação da Secretaria de Macroavaliação Governamental (Semag) , colocada como relatório da deliberação recorrida, em relação a irregularidades constantes da análise da Controladoria-Geral da União, o próprio órgão de Controle Interno propôs o julgamento pela regularidade com ressalva das contas dos ora recorrentes (peça 58, p. 4) ;
d) Há referência no relatório, também, a cinco processos conexos, sendo dois já encerrados (TCs Processo 011.240/2014-8 e 05.335/2015-9) e três abertos (TCs Processo 021.643/2014-8, Processo 010.173/2015-3 e 003.3652017-4) (peça 58, p. 4) ;
e) A unidade técnica avalia, ainda, o planejamento de ação e dos resultados quantitativos e qualitativos da gestão, de forma geral e segregados por subsecretarias, a exemplo da Subsecretaria da Dívida Pública, sem o apontamento de fragilidades relevantes (peça 58, p. 4-5) ;
f) A Semag aponta, ainda, regularidade na gestão de pessoal, de tecnologia da informação e na avaliação do cumprimento de obrigações legais e normativas. Conclui, com isso, que a STN possuía, no exercício de 2014, planejamento estratégico compatível com suas competências e com objetivos e metas definidos, apresentando resultados conformes com as atribuições do órgão (peça 58, p. 5-6) ;
g) A unidade técnica constatou, quanto à execução orçamentária, haver algumas falhas, sem a necessidade de recomendação ou determinação, haja vista que o órgão apresentava, na ocasião, relatório integrado (peça 58, p. 6) ;
h) Tendo em vista não haver, na ocasião, decisão definitiva sobre os TCs Processo 010.173/2015-3 e Processo 003.365/2017-4, a unidade técnica propôs o sobrestamento do julgamento das presentes contas, no que tange aos recorrentes, dentre outros responsáveis (peça 58, p. 6-7) ;
i) O Ministério Público junto ao Tribunal de Contas da União (MPTCU) , em discordância parcial à unidade técnica, considerou que, no âmbito do TC Processo 010.173/2015-3, o Tribunal já houvera firmado juízo de reprovabilidade sobre a situação descrita naqueles autos, não se apresentando oportuna a proposta de sobrestamento. Do mesmo modo, assim como o TC Processo 021.643/2014-8, o TC Processo 003.365/2017-4 já havia sido julgado, por meio dos Acórdão 2924/2018-TCU-Plenário, relatado pelo Ministro José Múcio Monteiro; e 972/2020-TCU-Plenário, Relator Ministro Vital do Rêgo. O Tribunal acatou o posicionamento do parquet especializado e deu seguimento ao feito (peça 58, p. 7) ;
j) O julgamento do processo na fase em que se encontra, sem a oitiva prévia do recorrente, implicou em cerceamento de defesa e em pré-julgamento sobre o processo em curso (peça 58, p. 7) ;
k) A Constituição Federal e a Lei Orgânica do TCU são expressas ao colocar como determinação a audiência do responsável, para que apresente razões de justificativa, no exercício do contraditório e da ampla defesa, sendo falha insanável não se ter oportunizado a oitiva do responsável, nos termos dos arts. 157 e 202 do Regimento Interno desta Corte (peça 58, p. 8) ;
l) Não caberia a argumentação de que o recorrente foi ouvido em outros processos, pois, embora conexos, são autos independentes (peça 58, p. 8) ;
m) O art. 202 do Regimento Interno do Tribunal prevê que, verificada irregularidade nas contas, o Relator determinará a audiência do responsável, para que, no prazo de 15 dias, apresente razões de justificativa. A ausência dessa intimação representa vício insanável, que implica na desconstituição do julgado, para que se oportunize o direito de defesa ao recorrente (peça 58, p. 9) ;
n) O TC Processo 003.365/2017-4 foi julgado, conforme se abordará o mérito à frente, mas o TC Processo 010.173/2015-3 sequer era do conhecimento do recorrente e sobre ele Arno Hugo Augustin Filho jamais se manifestou. O MPTCU antecipou que o resultado do referido processo seria o mesmo do TC Processo 021.643/2014-8, em pré-concebido juízo de reprovabilidade, tendo antevisto que o recorrente ou os subsecretários não seriam responsabilizados e, portanto, não haveria razão para aguardar o julgamento (peça 58, p. 9) ;
o) Para o parquet especializado, os processos anteriores já seriam razões suficientes para firmar entendimento pela irregularidade das contas do recorrente, posicionamento contrário à manifestação da Semag, que propusera o sobrestamento do processo. O Tribunal concordou com o MPTCU, mas, apesar de a retirada do sobrestamento não implicar em julgamento das contas, exigir-se-ia a oitiva do recorrente nos processos indicados nos autos, dentre eles os TCs Processo 021.643/2014-8 e Processo 010.173/2015-3, o último ainda pendente de julgamento (peça 58, p. 10) ;
p) Impõe-se a nulidade do acórdão recorrido, em razão da ausência de intimação prévia do recorrente para apresentação de justificativas, por cerceamento de defesa (peça 58, p. 10) .   
	Análise
6.2.	Os argumentos do recorrente não devem prosperar. De acordo com o enunciado 288 da Súmula do Tribunal de Conta da União (TCU) , o julgamento pela irregularidade de contas ordinárias ou extraordinárias prescinde de nova audiência ou citação em face de irregularidades pelas quais o responsável já tenha sido ouvido em outro processo no qual lhe tenha sido aplicada multa ou imputado débito.
6.3.	Não obstante tenha o Tribunal se debruçado sobre a integralidade da gestão dos ora recorrentes, o julgamento pela irregularidade das contas dos responsáveis decorreu, sobretudo, dos impactos dos fatos irregulares enfrentados no âmbito do TC Processo 021.643/2014-8, no exercício de 2014.
6.4.	O TC Processo 021.643/2014-8 trata de representação apresentada pelo MPTCU acerca de atrasos nos repasses a instituições financeiras controladas pela União de valores destinados ao pagamento de despesas de responsabilidade do ente federal, com violação à LRF.
6.5.	Por meio do Acórdão 825/2015, mantido pelo Acórdão 992/2015-TCU-Plenário e sob a relatoria do Ministro José Múcio Monteiro; bem como alterado pelo Acórdão 3297/2015-TCU-Plenário, Relator Ministro Vital do Rêgo, Marcus Pereira Aucélio e Arno Hugo Augustin Filho foram chamados em audiência naqueles autos, nos seguintes termos:
 (...) 
9.2.4. determinar a audiência dos gestores listados a seguir, para que, no prazo improrrogável de 30 (trinta) dias, apresentem razões de justificativa em relação à realização de operação de crédito, consubstanciada na concessão e utilização de recursos próprios da Caixa Econômica Federal para o pagamento de benefícios de responsabilidade da União no âmbito do Programa Bolsa Família de que trata a Lei 10.836/2004, contrariando o que estabelecem o § 1º, inciso I, do art. 32, o art. 36 e o art. 38, inciso IV, "b", todos da Lei Complementar 101/2000:
 (...) 
9.3.4. determinar a audiência dos gestores listados a seguir, para que, no prazo improrrogável de 30 (trinta) dias, apresentem razões de justificativa em relação à realização de operação de crédito, consubstanciada na concessão e utilização de recursos próprios da Caixa Econômica Federal para o pagamento de benefícios de responsabilidade da União no âmbito do Seguro-Desemprego e do Abono Salarial, contrariando o que estabelecem o § 1º, inciso I, do art. 32, o art. 36 e o art. 38, inciso IV, "b", todos da Lei Complementar 101/2000:
 (...) 
9.5.3. determinar a audiência dos gestores listados a seguir, para que, no prazo improrrogável de 30 (trinta) dias, apresentem razões de justificativa em relação à realização de operação de crédito, consubstanciada na concessão e utilização de recursos próprios do BNDES para o pagamento de benefícios de responsabilidade da União no âmbito do Programa de Sustentação do Investimento (PSI) , contrariando o que estabelecem o § 1º, inciso I, do art. 32, o art. 36 e o art. 38, inciso IV, "b", todos da Lei Complementar 101/2000:
 (...) 
9.6.3. determinar a audiência dos gestores listados a seguir, para que, no prazo improrrogável de 30 (trinta) dias, apresentem razões de justificativa em relação à realização de operações de crédito, consubstanciadas na concessão e utilização de recursos próprios do Banco do Brasil para o pagamento de subvenções de responsabilidade da União registradas nas contas "Tesouro Nacional - Equalização de Taxas - Safra Agrícola" e "Título e Créditos a Receber - Tesouro Nacional" da instituição financeira, contrariando o que estabelecem o § 1º, inciso I, do art. 32, o art. 36 e o art. 38, inciso IV, "b", todos da Lei Complementar 101/2000:
 (...) 
9.8.2. determinar a audiência dos gestores listados a seguir, para que, no prazo improrrogável de 30 (trinta) dias, apresentem razões de justificativa em relação aos atrasos no repasse de recursos de que trata a Lei 7.990/1989, aos Estados, Distrito Federal e Municípios:
 (...) 
9.9.3. determinar a audiência dos gestores listados a seguir, para que, no prazo improrrogável de 30 (trinta) dias, apresentem razões de justificativa em relação aos atrasos no repasse de recursos de que trata o art. 212, §§ 5º e 6º, da Constituição da República, e o Decreto 6.003/2006:
6.6.	Os recorrentes foram devidamente notificados sobre as irregularidades descritas acima no âmbito do TC Processo 021.643/2014-8 (peças 178, 183, 186 e 210) , tendo apresentado as respectivas razões de justificativa (TC Processo 021.643/2014-8 - peças 223 e 232) .
6.7.	Note-se que os referidos fatos consistem exatamente na motivação da deliberação recorrida, que ensejou o julgamento pela irregularidade das contas dos responsáveis, conforme o item 9.4 e respectivos subitens do acórdão recorrido, transcritos na parte introdutória desta instrução.
6.8.	O Tribunal considerou essas irregularidades como suficientes para macular a gestão dos recorrentes relativa ao exercício de 2014, ponto que será discutido com profundidade no próximo tópico.
6.9.	É importante ressaltar que, apesar de o MPTCU ter considerado como suficientes para ensejar o julgamento pela irregularidade das contas dos responsáveis também o TC Processo 003.365/2017-4, no que tange a Arno Hugo Augustin Filho, as irregularidades discutidas neste processo não integraram a motivação do colegiado, delineada de forma expressa na parte dispositiva do julgado recorrido, em seu item 9.4 e respectivos subitens.
6.10.	De toda sorte, Arno Hugo Augustin Filho também foi devidamente ouvido no bojo do TC Processo 003.365/2017-4 (peças 52 e 62) , que trata da excepcionalização e autorização de operações de crédito, entre o período de 2011 a 2014, mesmo diante de evidências sobre a deterioração da capacidade de pagamento do estado do Rio de Janeiro. 
6.11.	O responsável apresentou e teve analisadas as razões de justificativa (peças 70-71) , tendo culminado no Acórdão 2924/2018-TCU-Plenário, Relator Ministro José Múcio Monteiro, com imputação de multa ao ora recorrente e a Guido Mantega, então Ministro da Fazenda. 
6.12.	Destaque-se que a questão foi exaustivamente discutida nesta Corte, em pedidos de reexame interpostos pelas partes e desprovidos pelo Plenário, conforme o Acórdão 972/2020-TCU-Plenário; bem como em embargos de declaração opostos pelos responsáveis pelo colegiado, por meio do Acórdão 1562/2020-TCU-Plenário, ambos os julgados relatados pelo Ministro Vital do Rêgo. Os aclaratórios foram parcialmente acolhidos apenas para sanear omissão relativa à fundamentação da penalidade de multa aplicada aos responsáveis.
6.13.	Com isso, diante do regular exercício do contraditório e da ampla defesa pelo recorrente sobre as irregularidades descritas no TC Processo 003.365/2017-4, com resultado adverso, que poderia, inclusive, ter fundamentado, em maior medida, o julgamento pela irregularidade das contas ordinárias da parte, relativas a 2014, não se vislumbra mácula na deliberação atacada.
6.14.	Do mesmo modo, como se discutirá, com maior profundidade, no próximo tópico, os fatos tratados no TC Processo 010.173/2015-3 também não integraram a motivação do julgamento pela irregularidade das contas ordinárias dos recorrentes, relativas ao exercício de 2014. O processo, inclusive, foi recentemente julgado, por meio do Acórdão 56/2021-TCU-Plenário, Relator Ministro Aroldo Cedraz, sem qualquer menção aos responsáveis.
6.15.	Dessa forma, a preservação do contraditório e da ampla defesa se relaciona aos fatos em discussão e não a processo determinado, de modo a garantir que os responsáveis tenham ciência das irregularidades a eles atribuídas e oportunidade de participação no julgamento. No caso, essas prerrogativas restaram preservadas, cabendo ao Tribunal, no processo em análise, verificar o impacto das condenações no conjunto da gestão dos recorrentes.
7.	Julgamento pela irregularidade das contas de Arno Hugo Augustin Filho, relativas ao exercício de 2014 (peças 58, p. 10-34; e 59-61) 
7.1.	O recorrente Arno Hugo Augustin Filho afirma que elementos constantes dos autos e outras deliberações desta Corte ou do Poder Judiciário não autorizam o julgamento pela irregularidade das contas dele, relativas ao exercício de 2014 (peças 58, p. 10-34; e 59-61) , tendo em vista os seguintes argumentos: 
a) As contas do recorrente, relativas ao exercício de 2014, foram julgadas irregulares exclusivamente por conta do julgamento do TC Processo 021.643/2014-8, sem análise dos demais elementos constantes dos autos. Nos itens 9.4.1 a 9.4.4 foram apontadas supostas operações de crédito e, nos itens 9.4.5 e 9.4.6, foram indicados atrasos nos repasses de recursos (peça 58, p. 10-11 e 17) ;
b) Nas demais questões discutidas nos autos, a exemplo das irregularidades e impropriedades trazidas pelos órgãos de controle interno e problemas na execução orçamentária, não foram detectadas falhas significativas, estando o planejamento estratégico da Secretaria do Tesouro Nacional compatível com as competências, objetivos e metas definidos para o órgão (peça 58, p. 11-12) ;
c) Mesmo diante do julgamento do TC Processo 021.643/2014-8, os resultados operacionais e de gestão satisfatórios do órgão não podem ser desconsiderados, impondo-se a aprovação das Contas de 2014. Não há indicativo de dano ao erário no período ou falha na condução do órgão (peça 58, p. 12) ;
d) Os TCs Processo 011.240/2014-8 e Processo 005.335/2015-9, conexos com os presentes autos, encontravam-se encerrados e não tiveram repercussão sobre o julgamento das contas ora em análise. O primeiro tratou de auditoria realizada em 2014, destinada a avaliar os controles da STN na gestão da dívida pública federal, dentre outros assuntos. O segundo, tratou da Prestação de Contas do Governo Federal referente ao exercício de 2014, aprovadas pelo Acórdão 1464/2015-TCU-Plenário, Relator Ministro Augusto Nardes. Em ambos os autos, o Tribunal apenas proferiu determinações ou recomendações (peça 58, p. 12) ;
e) O recorrente não teve a oportunidade de se manifestar sobre o TC Processo 010.173/2015-3, não cabendo discussão sobre o respectivo mérito, impondo-se o sobrestamento dos presentes autos, para que se avalie o impacto dessa discussão nas contas ordinárias de 2014 (peça 58, p. 13) ;
f) O julgamento do TC Processo 003.365/2017-4, apesar de não ter constado do acórdão recorrido e pareça não ter sido considerado no julgamento das contas, foi mencionado pelo MPTCU de forma equivocada. De acordo com o parquet especializado, esse processo foi julgado, por meio do Acórdão 2924/2018-TCU-Plenário, Relator Ministro José Múcio Monteiro; e 972/2020-TCU-Plenário, relatado pelo Ministro Vital do Rêgo, tendo sido aplicada multa ao gestor (peça 58, p. 13) ;
g) O Tribunal, por meio do Acórdão 2924/2018-TCU-Plenário (TC Processo 003.365/2017-4) , Relator Ministro José Múcio Monteiro, no julgamento de auditoria de conformidade acerca de procedimentos de concessão e ressarcimento de garantias honradas pela União em operações de crédito de Estados e municípios, rejeitou as razões de justificativa do responsável, aplicando-lhe multa (peça 58, p. 13) ;
h) Na ocasião, a Semag considerou que a atuação dos gestores se baseou no cumprimento do art. 7º, § 1º, da Portaria-MF/1997, e, posteriormente, do art. 11 da Portaria-MF 306/2012, sendo que a realização da Copa do Mundo de Futebol de 2014 e dos Jogos Olímpicos e Paraolímpicos de 2016 justificaria a excepcionalização nas operações internas destinadas a esses eventos;
i) O corpo dirigente da unidade, entretanto, considerou que sete das operações examinadas pelo TCU não teriam relação direta com os grandes eventos referidos ou com o programa de melhoria de gestão fiscal. Em análise de recurso de reexame, esta Secretaria propôs o conhecimento e provimento do pedido, para tornar sem efeito as multas previstas no item 9.1 do acórdão recorrido. O Tribunal, contudo, por meio do Acórdão 972/2020-TCU-Plenário, relatado pelo Ministro Vital do Rêgo, apesar de excluir mais duas operações sobre as quais o TCU já havia emitido juízo prévio, negou provimento ao pleito recursal (peça 58, p. 13) ;
j) Em embargos de declaração, o recorrente demonstrou que as operações restantes também já tinham sido objeto de análise prévia do TCU e de aprovação, de acordo com os seguintes julgados: Acórdão 3259/2013-TCU-Plenário (TC Processo 021.428/2012-3) , Relatora Ministra Ana Arraes; 3.260/2013-TCU-Plenário (TC Processo 021.496/2012-9) , Relatora Ministra Ana Arraes; 2.872/2013-TCU-Plenário (TC Processo 015.486/2013-3) , relatado pelo Ministro Raimundo Carreiro; 3.264/2013-TCU-Plenário (TC Processo 041.606/2012-4) , sob a relatoria da Ministra Ana Arraes; 3.660/2013-TCU-Plenário (TC Processo 044.053/2012-6) , Relatora Ministra Ana Arraes; e 2.513/2014-TCU-Plenário (TC Processo 034.095/2013-6) , Relator Ministro Raimundo Carreiro. O Tribunal, por intermédio do Acórdão 1562/2020-TCU-Plenário, Relator Ministro Vital do Rêgo, acolheu em parte os embargos de declaração, mas não considerou os elementos apresentados, por não terem constado dos autos em tempo oportuno (peça 58, p. 14-16) ;
k) O Tribunal aprovou individual e expressamente as mesmas operações, sendo contraditória a imputação de penalidade. Nas contas da STN de 2014, essa conjuntura evidencia novamente a possibilidade de aprovação (peça 58, p. 16) ;
l) As irregularidades tratadas no TC Processo 021.643/2014-8 constituem nova interpretação do TCU sobre procedimentos adotados pela União há muitos exercícios, mesmo antes da vigência da Lei de Responsabilidade Fiscal (LRF) , conclusões que ainda suscitam discussões, não havendo entendimento pacífico, a exemplo do PARECER/PGFN/CAF/Nº 359/2015, no qual a procuradoria-Geral da Fazenda Nacional (PGFN) apresentou interpretação oficial do órgão ao conceito de operação de crédito (peças 58, p. 17; e 59) ;
m) A PGFN, órgão de Estado, conforme a legislação pertinente, tem, dentre as respectivas funções, competência para fixar, no âmbito do Ministério da Fazenda, a interpretação da Constituição, das leis, dos tratados e demais atos normativos (peça 58, p. 17-18) ;
n) A PGFN, no PARECER/PGFN/CAF/Nº 359/2015 (peça 59) , entende que o pagamento de subvenções econômicas, nos moldes como hoje existentes, ainda que feito com atraso, não caracteriza operação de crédito tal como definida no inciso III do art. 29 da Lei Complementar 101/2000, estando equivocado o posicionamento do Tribunal (peça 58, p. 18) ;
o) Para o órgão, considerando os diversos tipos de contratos citados no inciso III do art. 29 da LRF exige, como elemento essencial para a caracterização da operação de crédito, a vontade contratual de obtenção de crédito de terceiro, com o objetivo de realizar atos jurídicos diversos, a exemplo da aquisição de bens (peça 58, p. 18-20) ;
p) Como pressupostos temos que o valor dado a crédito deve ser tomado do patrimônio da pessoa que o concede e transferido ao patrimônio de quem o recebe, com transmissão em plena propriedade, além de constituir coisa fungível e haver a restituição ou previsão nesse sentido, bem como a existência de prazo para que se realize a obrigação financeira assumida (peça 58, p. 20) ;
q) De acordo com a PGFN, a confissão, o reconhecimento e assunção de dívida não teriam as características constantes do inciso III do art. 29 da LRF, sendo tratados pelo legislador como operações de crédito por equiparação, nos termos do §1º do art. 29 da norma referida; e não por definição, o que confirma o alegado no parecer (peça 58, p. 21) ;
r) A LRF distingue operação de crédito da concessão de subvenções, que são outra espécie de transferência de recursos para o setor privado, destinada a cobrir a necessidade de pessoas jurídicas, conforme o art. 26, caput e §2º, da norma. A União está autorizada a conceder essa espécie de auxílio para o Banco do Brasil e para o BNDES, com condições de pagamento estabelecidas pelo Ministério da Fazenda. O Ministro da pasta expediu diversas portarias para a fixação dessas condições, inclusive, o termo inicial do prazo para que o ente federal satisfizesse a sua obrigação com as entidades subvencionadas (peça 58, p. 21) ;
s) O equívoco dos técnicos do Tribunal está em considerar que a fixação e prazo após a apuração para o pagamento das subvenções significa espécie de financiamento do Banco do Brasil S/A e do BNDES à União, o que não está correto diante do art. 29 da LRF, mesmo havendo atraso ou acréscimo de juros de mora e atualização monetária (peça 58, p. 21-22) ;
t) Quando se comprometeu a pagar as subvenções econômicas, a União não assumiu compromisso financeiro em razão de contrato com o fim de adquirir crédito junto ao Banco do Brasil S/A ou ao BNDES. De acordo com as portarias estabelecidas regularmente pelo Ministro da Fazenda, a União, por meio da STN, realizou pagamentos das subvenções econômicas àquelas entidades, com observância dos prazos legais. Quando deixou de cumprir esses termos, o ente federal se tornou simplesmente inadimplente com os bancos credores, em virtude de descumprimento de normativo, não contrato. Caso o entendimento do Tribunal prevaleça, todo atraso no cumprimento de obrigação de pagar realizado pela União ou por qualquer outro ente da Federação caracterizaria operação de crédito, espécie de financiamento (peça 58, p. 22) ;
u) As subvenções econômicas relatadas na fiscalização do tribunal se constituíam de relação jurídica entre a União e o BNDES ou o Banco do Brasil, não havendo obrigação com o mutuário do financiamento celebrado pela instituição financeira, o que está claro nas portarias ministeriais. Logo, as entidades subvencionadas não estariam a cumprir obrigação alheia, para se ressarcir posteriormente (peça 58, p. 22-23) ;
v) Destaque-se, também, conceito de operação de crédito colocado na Promoção de Arquivamento n. 16232/2016 - MPF/PRDF/3º OFNCC/ICM, apresentada pelo Ministério Público Federal no âmbito da Investigação Criminal n. 1.16.000.001686/2015-25 (Processo 0041553-85.2016.4.01.3400) , que tramitou na 12ª Vara Federal da Justiça Federal de Brasília (peça 58, p. 23-28) ;
w) Ao analisar se as operações de crédito discutidas nos presentes autos poderiam configurar o crime previsto no art. 359-A do Código Penal, o parquet federal considerou que o conceito descrito no inciso III do art. 29 da LRF não deve ser ampliado em respeito ao princípio da legalidade estrita. No Direito Penal, não se autoriza analogia prejudicial ao réu (peça 58, p. 23-25) ;
x) No caso da equalização de taxa devida pela União ao BNDES no PSI e ao Banco do Brasil no Plano Safra, para o MPF, não há operação de crédito, nos termos do art. 29 da LRF. Os bancos não emprestam ou adiantam qualquer valor à União, mas sim a terceiros dos quais o ente federal sequer é garantidor, conforme o disposto nas Lei 12.096/2009 e 8.427/1992. Há, nos dois casos, simples inadimplemento contratual quando o pagamento não corre na data devida. Entender de modo diverso constituiria qualquer relação obrigacional dessa natureza em operação de crédito (peça 58, p. 24-25) ;
y) Do mesmo modo, os atrasos nos repasses dos royalties pela exploração de petróleo ou gás natural, de recursos hídricos para fins de geração de energia elétrica e de recursos minerais e do valor do salário educação aos estados da federação e ao Distrito Federal não constituem operações de crédito. Trata-se apenas de artifício ímprobo de melhorar artificialmente as contas públicas (peça 58, p. 25) ;
z) O atraso no pagamento das taxas da Caixa Econômica Federal (CEF) também não consiste em operação de crédito, como discorreu a Secretaria de Controle Externo da Fazenda Nacional (SecexFazenda) , em trecho transcrito no recurso (peça 58, p. 25) ;
aa) A discussão restaria restrita aos adiantamentos concedidos pelo Fundo de Garantia do Tempo de Serviço (FGTS) ao Ministério das Cidades, com base no art. 82-A da Lei 11.977/2009, com redação dada pela Lei 12.424/2011; e à utilização de recursos próprios de responsabilidade da União, no âmbito do Programa Bolsa Família, do Seguro-Desemprego e do Abono Salarial (peça 58, p. 25-26) ;
ab) O art. 82-A da Lei 11.977/2009 prevê que o FGTS poderá arcar com a parcela de subvenções não aportada pela União em tempo, no caso do Programa Minha Casa, Minha Vida, os quais serão ressarcidos ao Fundo atualizados pela Selic, inexistindo adequação típica ao art. 359-A do Código Penal (peça 58, p. 26) ;
ac) Não está correta a afirmação do TCU de que seria a reiteração no atraso, aliada ao montante dos valores, que transformaria o contrato da CEF com a União em operação de crédito. A autorização de antecipação do pagamento por parte da CEF decorre de disposição contratual e ocorre desde o ano de 1994. Como a inclusão do art. 359-A ocorreu no ano de 2000, com a Lei 10.028, a partir daquele momento o crime de ordenar, autorizar ou realizar operação de crédito, sem prévia autorização legislativa, passaria a ocorrer. Com isso, a partir de 2000, o delito estaria em prática e todos os praticantes deveriam responder por ele. Caso se entender que os gestores não tinham conhecimento de que o tipo penal criado no ano de 2000 se amoldava à praxe preexistente, não questionadas pelos órgãos de controle até 2015, ninguém deveria ser responsabilizado (peça 58, p. 26-27) ;
ad) O delito, inclusive, continuaria a ocorrer no momento da elaboração do recurso, pois o TCU apontou a prática do crime, mas não determinou qualquer medida corretiva. Ou os contratos com a CEF deveriam ser encerrados, passando à União o pagamento direto dos benefícios sociais; ou deveria ser providenciada autorização legislativa, para o prosseguimento das operações. Nenhuma das medidas foi apontada como necessária. Logo, o MPF não cogita dolo na prática da criminosa "operação de crédito", não se admitindo forma culposa nos delitos contra as finanças públicas (peça 58, p. 27-28) ;
ae) A promoção de arquivamento parcial apresentada pelo MPF no Processo 0041553-85.2016.4.01.3400 foi endossada pela Juíza Federal substituta da 12ª Vara Federal da Justiça Federal de Brasília, em decisão proferida em 27/9/2016, no que tange aos repasses de valores devidos ao FGTS e à CEF. Essa deliberação contradiz o entendimento colocado nos itens 9.4.1 e 9.4.2 do acórdão recorrido, ferindo de morte o elemento central do TC Processo 021.643/2014-8 (peça 58, p. 28) ;
af) Em outro processo em trâmite na 15ª Vara Federal de Brasília, o MPF apresentou denúncia envolvendo as irregularidades descritas nos presentes autos, sem incluir as irregularidades descritas nos itens 9.4.1 e 9.4.2 do acórdão recorrido, a qual foi recebida em 26/11/2008. Trata-se do Processo 1024670-75.2018.4.01.3400, ainda pendente de julgamento. Tendo em vista a intersecção dessa ação com os presentes autos, conclui-se que, apenas após o pronunciamento judicial definitivo, é que será possível concluir sobre a suposta irregularidade desses fatos (peça 58, p. 28-29) ;
ag) O próprio TCU já revisou, de forma indireta, o entendimento da Corte colocado nos itens 9.4.5 e 9.4.6, no que tange às supostas irregularidades no atraso dos repasses de recursos. No âmbito do Acórdão 977/2017-TCU-Plenário (TC Processo 036.659/2016-9) , Relator Ministro Aroldo Cedraz, que tratou de atrasos nos repasses de recursos do Regime Especial de Regularização Cambial e Tributária (RERCT) , o Tribunal não identificou irregularidade (peças 58, p. 29) ;
ah) Ao acatar voto do Ministro Raimundo Carreiro, o Tribunal autorizou que a União fizesse o pagamento dos recursos da multa de repatriação de 4,5 bilhões de reais decorrentes da Medida Provisória 753/2016, a serem transferidos a Estados e Municípios após o fechamento bancário do ano de 2016, sendo que esses recursos também poderiam ser considerados como efetivamente repassados em 2016, afastando-se multa de mais de R$ 100 milhões. Nessa operação houve, portanto, impacto muito superior aos atrasos em discussão nos presentes autos. Esses valores restaram por integrar o resultado primário da União e a contabilidade de receitas de Estados e Municípios, para efeitos da LRF. A controvérsia foi amplamente noticiada na imprensa (peças 58, p. 29-30; e 61) ;
ai) As prestações de contas da STN relativas aos anos anteriores não foram questionadas pelo Tribunal sobre os procedimentos ora em debate, os quais vinham ocorrendo há muito tempo, sem qualquer questionamento do Tribunal, tendo sido alterados apenas a partir de 2015. De acordo com a jurisprudência desta Casa, não pode o TCU aplicar nova interpretação da legislação se for mais gravosa ao responsável do que a jurisprudência do Tribunal vigente à época dos fatos em análise, em razão do disposto no art. 2º, parágrafo único, inciso XIII, da Lei 9.784/1999, subsidiariamente aplicável aos processos de Controle Externo, e no art. 24 do Decreto-lei 4.657/1942 (peça 58, p. 30-33) ;
aj) Caso o Tribunal decida pela modificação da compreensão do órgão sobre determinados fatos, não poderá essa nova interpretação retroagir a eventos pretéritos, sob pena de violação ao princípio da segurança jurídica. A atuação estatal se fundou em orientação explícita do próprio TCU (peça 58, p. 33) ;
ak) O TC Processo 021.463/2014-8 foi julgado em 2016 e teve reexame em 2018, permanecendo em aberto. O novo entendimento do Tribunal sobre a suposta irregularidade não pode retroagir a eventos de 2014 (peça 58, p. 33) .
	Análise
7.2.	Não assiste razão ao recorrente. Conforme pacífica jurisprudência do Tribunal, julgam-se irregulares as contas ordinárias do responsável em razão de ocorrências graves apuradas em processos conexos, com impacto negativo na gestão examinada (Acórdão 156/2015-TCU-Segunda Câmara, Relator Ministro Marcos Bemquerer) .
7.3.	Primeiramente, é importante ressaltar, na forma já destacada no tópico anterior, que os fatos descritos nos autos do TC Processo 010.173/2015-3 não integraram os fundamentos do julgamento pela irregularidade das contas ordinárias de 2014 relativas aos ora recorrentes, como se nota na descrição expressa da motivação colocada no item 9.4 e respectivos subitens do julgado combatido.
7.4.	O referido processo trata de representação do MPTCU, com vistas a examinar a regularidade dos empréstimos concedidos pelo Tesouro Nacional às instituições financeiras federais, mediante a emissão direta de títulos públicos, à margem do mercado competitivo, totalizando R$ 464 bilhões, em 20 operações, realizadas entre 2008 a 2015.
7.5.	A manifestação do parquet especializado, acolhida pelo Relator a quo e pelo colegiado, corrobora essa conclusão, ao consignar que, mesmo concluído o julgamento do TC Processo 010.173/2015-3, não haveria impacto no posicionamento do Tribunal sobre os presentes autos, conforme se nota em trecho do voto condutor da deliberação recorrida (peça 29, p. 3) :
19.	O TC Processo 010.173/2015-3 constitui representação formulada pelo MPTCU, cujo escopo é a verificação da regularidade dos empréstimos concedidos pelo Tesouro Nacional a instituições financeiras mediante a emissão direta de títulos públicos.
20.	No caso dos demais arrolados no referido processo, subsecretários de diversas áreas da STN, o MPTCU avalia que foram feitas duas operações de crédito com o BNDES e uma com o BASA como forma de financiar políticas públicas ou de ampliar a concessão de crédito que foram consignadas como irregulares tanto pela Semag quanto pelo MPTCU.
21.	Adicionalmente, informa que não há proposta, no TC Processo 010.173/2015-3, de responsabilização de gestores, mas somente "de determinação para que o órgão competente se abstenha de realizar tais operações, bem como de fixação de prazo para devolução de recursos pelo BNDES aos cofres da União".
7.6.	De fato, o TC Processo 010.173/2015-3 foi julgado por esta Corte, por meio do Acórdão 56/2021-TCU-Plenário, relatado pelo Ministro Aroldo Cedraz, nos seguintes termos:
9.1. conhecer da Representação para, no mérito, considerá-la parcialmente procedente;
9.2. firmar entendimento no sentido de que são irregulares os contratos de concessão de crédito analisados no presente processo, firmados entre a União e suas instituições financeiras controladas e realizados por meio da emissão direta de títulos da dívida pública, com vistas à realização de políticas públicas setoriais ou do aumento do capital/patrimônio de referência da instituição financeira, porquanto contrariaram os arts. 2º; 3º; 4º; 11, § 2º; e 13 da Lei 4.320/1964; 32, § 1º, II, e 36 da Lei Complementar 101/2000; e 167, I e II, da Constituição Federal de 1988;
9.3. determinar à Secretaria do Tesouro Nacional que se abstenha de proceder a emissões diretas de títulos da dívida pública em favor das instituições financeiras federais, ressalvadas as destinadas ao Banco Central do Brasil e as demais situações expressamente previstas em lei;
9.4. fixar, com fundamento no art. 250, inciso II, do Regimento Interno/TCU, o prazo de 60 (sessenta) dias para que o Ministério da Economia, em conjunto com as instituições financeiras federais, apresentem a esta Corte de Contas cronograma detalhado de devolução, à União, dos valores recebidos em decorrência da emissão direta de títulos da dívida pública federal, de forma a viabilizar a redução do saldo da dívida pública mobiliária federal e do montante projetado de subsídios creditícios, preservando-se, em todo caso, a segurança jurídica tanto dos empréstimos já concedidos a terceiros quanto do aumento do capital/patrimônio de referência das instituições financeiras federais;
9.5. determinar à Secretaria de Macroavaliação Governamental que avalie, em processo apartado, o cronograma a ser entregue pelo Ministério da Economia; 
9.6. dar ciência da presente deliberação às Presidências da Câmara dos Deputados, do Senado Federal e da Comissão Mista de Planos, Orçamentos Públicos e Fiscalização do Congresso Nacional, aos Ministros de Estado da Economia, da Casa Civil da Presidência da República, à Advocacia-Geral da União, à Procuradoria-Geral da República, às Presidências do Banco Central do Brasil, do BNDES, da Caixa Econômica Federal, do Banco do Brasil, do Banco do Nordeste, do Banco da Amazônia e à Procuradoria-Geral da Fazenda Nacional; 
9.7. manter o grau de sigilo "reservado" das peças 25, 26, 29, 30, 31, 43, 70 e 71, pelo prazo de cinco anos, com fulcro no art. 23, inciso IV, da Lei 12.527/2011 (Lei de Acesso à Informação) , c/c o art. 9º, inciso IV, § 2º, da Resolução TCU 294/2018; e
9.8. arquivar os autos, com fulcro no art. 169, inciso V, do Regimento Interno do TCU.
7.7.	Ao consultar a íntegra do julgado, constata-se que não foi atribuída qualquer responsabilidade sobre os fatos aos ora recorrentes, os quais sequer foram citados nominalmente. Observa-se, no julgado transcrito acima, que esta Corte se ocupou de fixar entendimento sobre a irregularidade dos contratos de concessão de crédito analisados naqueles autos e proferir determinação aos órgãos envolvidos.
7.8.	De outra sorte, como já debatido no tópico anterior, as irregularidades discutidas no TC Processo 003.365/2017-4, no que tange a Arno Hugo Augustin Filho, restaram por não integrar a motivação do colegiado, delineada de forma expressa na parte dispositiva do julgado recorrido, em seu item 9.4 e respectivos subitens.
7.9.	Inclusive, esses fatos foram apenados pelo Tribunal, por intermédio do Acórdão 2924/2018-TCU-Plenário, Relator Ministro José Múcio Monteiro, com imputação de multa ao ora recorrente e a Guido Mantega, então Ministro da Fazenda, deliberação mantida pelo Acórdão 972/2020-TCU-Plenário, sob a relatoria do Ministro Vital do Rêgo. 
7.10.	Sobre esse julgado, os responsáveis opuseram embargos de declaração, parcialmente acolhido pelo Tribunal, conforme o Acórdão 1562/2020-TCU-Plenário, relatado pelo Ministro Vital do Rêgo, apenas para sanear omissão relativa à fundamentação das multas aplicadas. A referida deliberação transitou em julgado.
7.11.	Arno Hugo Augustin Filho quitou a multa que lhe foi aplicada em uma única parcela, no dia 17/7/2020 (TC Processo 003.365/2017-4-peça 144) , havendo proposta de quitação ao responsável (TC Processo 003.365/2017-4-peça 145) . Logo, tendo em vista a não inserção das irregularidades discutidas nesse processo e da conclusão dos debates sobre esses eventos nesta Corte, não há sentido em recuperar as discussões nos presentes autos.
7.12.	Por certo, mesmo que se considerassem os fatos debatidos no TC Processo 003.365/2017-4 no presente julgamento, a conjuntura do responsável não se alteraria, acrescentando-se fatos irregulares à gestão da parte na STN em 2014. De todo modo, as irregularidades consideradas pelo colegiado no deslinde dos presentes autos possuem, por certo, gravidade suficiente para lhe macular a administração no período, como se passa a discutir.  
7.13.	Nessa linha, o recorrente retoma o debate acerca do mérito das irregularidades que ensejaram o julgamento pela irregularidade das contas ordinárias dos responsáveis, relativas ao exercício de 2014, transcritas uma vez mais, para melhor entendimento (peça 28) :
9.4.1. realização de operação de crédito, consubstanciada na concessão e utilização de recursos próprios da Caixa Econômica Federal para o pagamento de benefícios de responsabilidade da União no âmbito do Programa Bolsa Família de que trata a Lei 10.836/2004, contrariando o que estabelecem o § 1º, inciso I, do art. 32, o art. 36 e o art. 38, inciso IV, "b", todos da Lei Complementar 101/2000;
9.4.2. realização de operação de crédito, consubstanciada na concessão e utilização de recursos próprios da Caixa Econômica Federal para o pagamento de benefícios de responsabilidade da União no âmbito do Seguro-Desemprego e do Abono Salarial, contrariando o que estabelecem o § 1º, inciso I, do art. 32, o art. 36 e o art. 38, inciso IV, "b", todos da Lei Complementar 101/2000;
9.4.3. realização de operação de crédito, consubstanciada na concessão e utilização de recursos próprios do BNDES para o pagamento de benefícios de responsabilidade da União no âmbito do Programa de Sustentação do Investimento (PSI) , contrariando o que estabelecem o § 1º, inciso I, do art. 32, o art. 36 e o art. 38, inciso IV, "b", todos da Lei Complementar 101/2000;
9.4.4. realização de operações de crédito, consubstanciadas na concessão e utilização de recursos próprios do Banco do Brasil para o pagamento de subvenções de responsabilidade da União registradas nas contas "Tesouro Nacional - Equalização de Taxas - Safra Agrícola" e "Título e Créditos a Receber - Tesouro Nacional" da instituição financeira, contrariando o que estabelecem o § 1º, inciso I, do art. 32, o art. 36 e o art. 38, inciso IV, "b", todos da Lei Complementar 101/2000;
9.4.5. atrasos no repasse de recursos de que trata a Lei 7.990/1989, aos estados, Distrito Federal e municípios; 
9.4.6. atrasos no repasse de recursos de que trata o art. 212, §§ 5º e 6º, da Constituição da República, e o Decreto 6.003/2006.
7.14.	O recorrente, com base no Parecer da Procuradoria-Geral da Fazenda Nacional PGFN/CAF/N 359/2015 (peça 59) , afirma que o atraso no pagamento das subvenções econômicas devidas pela União ao BNDES e ao Banco do Brasil S/A não caracteriza operação de crédito, nos termos do inciso III do art. 29 da LRF. Trata-se, segundo Arno Hugo, simples inadimplência, decorrente de descumprimento de dispositivo normativo e não contratual.
7.15.	O posicionamento é semelhante ao colocado na Promoção de arquivamento nº 16232/2016 - MPF/PRDF/3ºOFNCC/ICM do procedimento de investigação criminal n. 1.16.000.001686/2015-25, acolhida parcialmente pela Juíza Federal Substituta da 12ª Vara Federal de Brasília, no Processo 0041553-85.2016.4.01.3400, citado pela parte (peça 58, p. 23-28) .
7.16.	Do mesmo modo, para o parquet federal, em posição chancelada pelo recorrente, a conjuntura envolvendo pagamentos de benefícios de responsabilidade da União pela CEF não difere dos posicionamentos acima, também não configurando operações de crédito. Além disso, a possibilidade de o FGTS antecipar pagamentos em nome do Tesouro decorreria de autorização legal contida no art. 82-A da Lei 11.977/2009, com redação dada pela Lei 12.424/2011. 
7.17.	Primeiramente, cabe lembrar que a caracterização desses eventos como operações de crédito ou utilização indevida das instituições financeiras estatais para financiar a União já foi objeto de profunda discussão nesta Corte, nos Acórdãos 825/2015, mantido pelo Acórdão 992/2015-TCU-Plenário e sob a relatoria do Ministro José Múcio Monteiro; e alterado pelo Acórdão 3297/2015-TCU-Plenário, Relator Ministro Vital do Rêgo, e no parecer prévio sobre as contas da Presidente da República, relativo ao exercício de 2014, aprovado pelo Acórdão 2461/2015-TCU-Plenário. 
7.18.	Do mesmo modo, a questão também foi enfrentada no Acórdão 2575/2016-TCU-Plenário, Relator Ministro José Múcio Monteiro; mantido, no que tange aos ora recorrentes, pelo Acórdão 1824/2018-TCU-Plenário, relatado pelo Ministro Walton Alencar Rodrigues.
7.19.	Ao contrário do posicionamento colocado pelo recorrente e da concepção do MPF na referida promoção de arquivamento, não há dúvida de que o conceito de operações de crédito da Lei de Responsabilidade Fiscal é bastante elástico, sobretudo, com base no termo "operações assemelhadas", previsto no inciso III do art. 29 da norma. A finalidade dessa caracterização decorre, dentre outros motivos, da intenção de se promover o controle do endividamento do Estado, como corolário da responsabilidade na gestão fiscal. 
7.20.	No caso dos adiantamentos da CEF para os pagamentos de benefícios de responsabilidade da União, compartilha-se do posicionamento da unidade técnica, constante do relatório do Acórdão 2575/2016-TCU-Plenário, Relator Ministro José Múcio Monteiro, segundo o qual essas operações se assemelham sobremaneira ao mútuo ou mesmo à "abertura de crédito", figuras do Direito Civil:
29.	Não é nada difícil constatar semelhanças entre a operação realizada e o mútuo, que, na definição do art. 586 do Código Civil, é o empréstimo de coisas fungíveis, no qual o mutuário é obrigado a restituir ao mutuante o que dele recebeu em coisa do mesmo gênero, qualidade e quantidade. A situação apresentada é certamente assemelhada a um empréstimo de coisa fungível (dinheiro) , pois a Caixa adiantou aos beneficiários valores de responsabilidade da União, que ao mesmo tempo obrigou-se a restituí-los. 
30.	Mais fácil ainda é verificar a semelhança dos adiantamentos concedidos pela Caixa a uma 'abertura de crédito', que sequer tem definição legal precisa. Pode-se traçar um paralelo com a modalidade 'cheque especial', oferecida usualmente pelos bancos comerciais, na qual estabelecem um limite de saldo devedor para a conta corrente de seus clientes. No caso em tela, a União gozou de uma 'abertura de crédito' aparentemente sem limites, que a permitiu manter saldos devedores nas contas de suprimento, igualmente remunerados por juros. 
31.	É incontroverso que a Caixa utilizou recursos próprios para o pagamento de benefícios sociais, despesas orçamentárias, conforme orientação recebida da União por meio MDS, no caso do Bolsa Família, e do MTE, no caso do Seguro-Desemprego e do Abono Salarial. Em cada um desses episódios, a União assumiu, em função disso, a obrigação financeira de restituir à Caixa os valores adiantados, além da obrigação de pagar juros enquanto o pagamento não fosse efetivado. 
32.	Ficou claramente caracterizada, portanto, a utilização da instituição financeira para financiar a União, em evidente violação aos ditames da LRF, em especial ao art. § 1º, inciso I, do art. 32, que prevê a necessidade de prévia e expressa autorização legislativa para a contratação de operação de crédito, ao art. 36, caput, que proíbe operação de crédito entre uma instituição financeira estatal e o ente da Federação que a controle, e ao art. 38, inciso IV, 'b', que veda a realização de operação de crédito por antecipação de receita orçamentária, tal como a realizada, no último ano de mandato do chefe do Poder Executivo. 
7.21.	Além disso, a concepção ampliada de que a União se utilizou das estatais nas operações em discussão está claramente delineada nos pagamentos adiantados realizados pela CEF de despesas públicas, com obrigação de restituição dos valores e com o pagamento juros. Essa situação está vedada pelo art. 36 da Lei Complementar 101/2000 e tem subjacente a necessidade de impedir que o ente da federação promova, por meio da entidade controlada, gastos fora do orçamento e do cômputo do resultado primário, com melhora artificial das estatísticas fiscais. 
7.22.	Ao contrário do que afirma o recurso, mostra-se dificultoso considerar esses atrasos, os quais atingiram, ao final do mês de agosto de 2014 a cifra de R$ 1,74 bilhão (TC Processo 021.643/2014-8-peça 109, p. 18) , como simples inadimplemento contratual. 
7.23.	Do mesmo modo, os atrasos no pagamento das equalizações ao BNDES e ao Banco do Brasil também configuram situações semelhantes às operações de mútuo, pois, depois que os valores são apurados pelas instituições financeiras, surge para o ente federal obrigação de caráter financeiro, relativa à diferença de taxa, cujo saldo é remunerado por juros. Ao contrário do que afirma o recorrente e entende o MPF, esse pagamento é sim de responsabilidade da União.
7.24.	Além disso, o atraso exacerbado, constatado pelo Tribunal, nos repasses das equalizações, configura, por certo, o uso da estatal no financiamento da União, afastando-se da simples prestação de serviços, como afirma o recorrente. Nesse sentido, transcreve-se outro trecho do relatório do Acórdão 2575/2016-TCU-Plenário, Relator Ministro José Múcio Monteiro:
106.	A relação entre as instituições financeiras e a União neste caso não se consubstancia em prestação de serviços, como alega o Sr. Guido Mantega. As instituições financeiras não atuam como prepostos da União ao conceder os financiamentos. A equalização não corresponde ao pagamento de um serviço, e sim parte da remuneração do agente financeiro, que complementa a receita dos juros subsidiados pagos pelos beneficiários. 
107.	A alegação de que os pagamentos não foram realizados por 'razões de adequação às disponibilidades orçamentárias e financeiras' não pode ser aceita. É explícita a vedação da LRF para a contratação de operação de crédito entre a instituição financeira estatal e o ente da federação que a controle, veiculada por meio do art. 36. Dessa forma, se havia indisponibilidade de recursos, o financiamento dessas despesas deveria ter sido feito pelas vias legais, e não por intermédio da realização de operação de crédito ilegal e com abuso do poder de controle, como ocorreu. 
7.25.	Destaque-se que, mesmo os prazos desproporcionalmente dilatados para os repasses das equalizações, formatados à época, foram desrespeitados, não tendo havido, por exemplo, pagamento dessas despesas ao BNDES no PSI, entre o início de 2011 e o segundo semestre de 2014, acarretando dívida de R$ 19,6 bilhões à União (TC Processo 021.643/2014-8 - peça 109, p. 23, item 141) .
7.26.	Diferentemente do que consta da peça recursal, não foi a concessão da subvenção aos beneficiários que constituiu operação de crédito, na concepção desta Corte, mas sim o atraso nos pagamentos das equalizações, de modo a se utilizar as instituições financeiras para financiamento da União.
7.27.	Igualmente, os argumentos da parte acerca da alegada regularidade nos repasses de recursos de tratam a Lei 7.990/1989 (royalties pela exploração de petróleo ou gás natural, de recursos hídricos para fins de geração de energia elétrica e de recursos minerais) , os §§5º e 6º do art. 212 da Constituição Federal e o Decreto 6.003/2006 (salário-educação) também não se sustentam.
7.28.	A Lei 7.990/1989 é muito clara ao estabelecer, em seu art. 8º, que o pagamento será efetuado até o último dia útil do mês subsequente ao fato gerador. A unidade técnica constatou como prática, a partir de fevereiro de 2014, a emissão de ordens bancárias ligadas a esses repasses após às 17:10 do último dia do mês (TC Processo 021.643/2014-8 - peça 109, p. 63-64, Tabelas 20 e 21) , deixando disponíveis os recursos apenas no dia seguinte, portanto, intempestivos. 
7.29.	Do mesmo modo, os recursos do salário-educação, previstos no art. 212 da Constituição Federal, apresentaram, a partir de novembro de 2013, atrasos superiores a um dia, como constataram os técnicos (TC Processo 021.643/2014-8-peça 109, p. 67-68, Tabelas 22-23) . Nesse caso, conforme previsto no §2º e no inciso II do art. 9º Decreto 6.003/2006, a transferência da quota estadual e municipal deveria ser efetuada até o vigésimo dia de cada mês. 
7.30.	Diferentemente do afirmado na peça recursal, esses eventos não se assemelham à situação enfrentada no Acórdão 977/2017-TCU-Plenário, relatado pelo Ministro Aroldo Cedraz, ao tratar de representação sobre possível descumprimento do prazo de repasse dos recursos provenientes do Regimento Especial de Regularização Cambial e Tributária (RERCT) , previsto na Lei 13.254/2016, ao Fundo de Participação dos Municípios (FPM) .
7.31.	Na forma colocada no voto condutor do referido julgado, a unidade técnica, seguida pelo colegiado, não identificou qualquer irregularidade nos repasses relativos ao RERC, no que concerne às competências fiscalizatórias do Tribunal, tendo-se cumprido os prazos legais de repasse, manifestando-se pela improcedência da representação:
6.	No que tange ao mérito das questões postas em debate, a proposta da Semag é no sentido de que seja considerada improcedente a Representação em tela, eis que, na visão da referida Secretaria, "não houve qualquer procedimento irregular por parte da União no repasse dos recursos objeto do § 3º do art. 8º da Lei Federal 13.254/2016, tendo sido atendido o prazo fixado no art. 2º, inciso II, da MP 753/2016" (peça 33, p. 8) . Quanto ao risco de descumprimento à Lei 4.320/1964 em razão da possível utilização pelos municípios, sem previsão orçamentária, dos recursos da repatriação a eles destinados, concluiu a unidade instrutiva que o assunto não é de competência deste Tribunal.
 (...) 
12.	Nessas circunstâncias, não obstante à louvável preocupação do nobre Procurador-Geral de Justiça do Ministério Público do Estado do Maranhão em buscar assegurar, em relação aos entes municipais daquele estado, a boa e regular aplicação das verbas públicas afetas ao Regime Especial de Regularização Cambial e Tributária e a eles transferidas por meio do FPM, o fato é que nenhuma ilegalidade foi cometida no âmbito da jurisdição do TCU, o que enseja a improcedência desta Representação.
7.32.	Dessa forma, os atrasos deliberados, sob a chancela dos recorrentes, em contrariedade a explícitos dispositivos legais e regulamentares, trouxeram graves prejuízos financeiros aos entes subnacionais e à transparência das estatísticas fiscais no exercício de 2014. Essa conjuntura, por certo, tem o condão de macular a gestão dos recorrentes no período ora examinado.
7.33.	De outro lado, como já assinalado, o recorrente faz referência à Promoção de arquivamento nº 16232/2016 - MPF/PRDF/3ºOFNCC/ICM no procedimento de investigação criminal n. 1.16.000.001686/2015-25, acolhida parcialmente pela Juíza Federal Substituta da 12ª Vara Federal de Brasília, no Processo 0041553-85.2016.4.01.3400. A manifestação foi consultada na íntegra nesta assentada e juntada aos presentes autos (peça 82) . 
7.34.	O processo cuida de procedimento investigatório criminal instaurado pelo MPF, para apurar a possível prática dos crimes tipificados nos artigos 359-A e 359-D, do Código Penal, transcritos abaixo, por conta de operações de crédito realizadas entre o Tesouro Nacional e bancos públicos, no período de 2012 a 2014, as quais também são objeto dos presentes autos.
Art. 359-A. Ordenar, autorizar ou realizar operação de crédito, interno ou externo, sem prévia autorização legislativa:
Pena - reclusão, de 1 (um) a 2 (dois) anos.  (Incluído pela Lei nº 10.028, de 2000) 
Art. 359-D. Ordenar despesa não autorizada por lei: 
Pena - reclusão, de 1 (um) a 4 (quatro) anos. 
7.35.	Ao consultar decisão proferida pela Juíza Federal Substituta Pollyanna Kelly Maciel Medeiros Martins Alves, na Justiça Federal do Distrito Federal (peça 82) , verifica-se que o MPF considerou atípicas as condutas analisadas no processo, por atipicidade em relação ao elemento típico "operação de crédito", ou seja, o órgão ministerial deixou de caracterizar as transações ora em debate como empréstimos. 
7.36.	O órgão ministerial pugnou, também, pelo arquivamento em relação aos atrasos por parte da União nos repasses devidos ao Fundo de Garantia por Tempo de Serviço (FGTS) , pela ausência  do elemento típico "sem prévia autorização legislativa". Para o órgão, também, não houve dolo nos atrasos nos repasses de valores devidos à CEF decorrentes de valores arcados pela empresa pública no âmbito do Programa Bolsa Família, do Seguro-Desemprego e do Abono Salarial.
7.37.	Em relação ao delito previsto no art. 359-D do Código Penal, o parquet optou por aguardar o deslinde dos TCs Processo 021.643/2014-8 e Processo 027.923/2015-0, em trâmite nesta Corte, à época, sendo necessária a instauração de nova investigação.
7.38.	A magistrada anuiu a proposta do Ministério Público quanto à ausência de elemento típico "sem prévia autorização legislativa", nos atrasos nos repasses do FGTS, por entender que havia autorização para pagamento no art. 82-A da Lei 11.977/2009, afastando-se o tipo do art. 359-D do Código Penal. 
7.39.	Do mesmo modo, a Juíza Federal não verificou dolo nos atrasos de repasses à CEF, não vislumbrando elemento subjetivo necessário à configuração do crime tipificado no art. 359-A do Código Penal.
7.40.	Sobre essas questões, cabe ressaltar que, no caso dos repasses do FGTS, os quais teriam autorização legislativa, segundo a decisão, trata-se de irregularidades atribuídas a outros responsáveis, como se verifica em trecho do relatório do Acórdão 2575/2016-TCU-Plenário, Relator Ministro José Múcio Monteiro:
Item 9.4.3. 'realização de operação de crédito com inobservância de condição estabelecida pelo art. 32, § 1º, inciso I, da Lei Complementar 101/2000, e pelo art. 3º da Lei 4.320/1964' 
Item 9.7.2: 'realização de pagamento de dívidas da União no âmbito da Lei 11.977/2009, junto ao Fundo de Garantia do Tempo de Serviço (FGTS) sem a devida autorização em Lei Orçamentária Anual ou em Lei de Créditos Adicionais, contrariando o que estabelecem o art. 167, inciso II, da Constituição da República e o art. 5º, § 1º, da Lei Complementar 101/2000' (refere-se especificamente ao financiamento pelo FGTS de subsídios a cargo da União no âmbito do Programa Minha Casa, Minha Vida) 
Responsáveis: 
- Gilberto Magalhães Occhi, Ministro de Estado das Cidades; 
- Carlos Antonio Vieira Fernandes, Secretário Executivo do Ministério das Cidades; 
- Laércio Roberto Lemos de Souza, Subsecretário de Planejamento, Orçamento e Administração do Ministério das Cidades; 
- Guido Mantega, Ministro de Estado da Fazenda, em razão da omissão quanto ao disposto no art. 32, caput, da Lei Complementar 101/2000 (apenas quanto ao item 9.4.3) . 
7.41.	Por outro lado, equivoca-se a análise trazida na peça recursal sobre a matéria. A irregularidade apenada por esta Corte se referiu a não inclusão dos adiantamentos concedidos pelo FGTS à União na concessão dos subsídios na Lei Orçamentária Anual e não à autorização legal para a contratação da operação de crédito. A unidade técnica explica a questão, em análise transcrita no relatório do Acórdão 2575/2016-TCU-Plenário, relatado pelo Ministro José Múcio Monteiro, mantido, no que concerne aos ora recorrentes, pelo Acórdão 1.824/218-TCU-Plenário, Relator Ministro Walton Alencar Rodrigues e Redator Ministro José Múcio Monteiro:
78.	A existência de expressa previsão legal autorizando os adiantamentos concedidos pelo FGTS, constante do art. 82-A da Lei 11.977/2009, não beneficia o responsável, porque a irregularidade do item 9.4.3 do Acórdão 825/2015-TCU-Plenário não se refere à falta de autorização para a contratação da operação de crédito, e sim à não inclusão das respectivas receitas no orçamento, o que feriu o art. 3º da Lei 4.320/1964, que expressa o princípio da universalidade, assim como o art. 32, §1º, inciso II da LRF, que impõe a necessidade de inclusão no orçamento ou em créditos adicionais dos recursos provenientes da operação de crédito, exceto no caso de operações por antecipação de receita. 
79.	Foi demonstrado pela equipe de auditoria que, ao contrário do que afirma o responsável, o financiamento dos subsídios do Minha Casa, Minha Vida pelo FGTS consubstancia operação de crédito. A LRF não estipulou como requisito para a caracterização dessas operações que a parte credora seja instituição financeira. A ausência de acordo de vontades não é suficiente para afastar a disciplina da LRF sobre as operações realizadas, porque, na essência, são operações de crédito, considerando que a União assumia uma obrigação de caráter financeiro com o fundo, remunerada por juros. Não há razão, seja de ordem lógica ou jurídica, para dar um tratamento diferente a essa operação apenas porque não havia voluntariedade do FGTS na concessão do crédito. 
7.42.	De outra sorte, em relação às discussões sobre o elemento anímico dolo na conduta dos responsáveis quanto aos atrasos de repasses à CEF, os debates dentro dos contornos do Direto Penal exigem, de fato, subsunção estrita, contudo, em diferente contexto em relação aos processos nesta Corte.
7.43.	O exercício do poder sancionário do TCU, nos termos da legislação aplicável, incluindo-se a Lei de Introdução às Normas do Direito Brasileiro, com as alterações decorrentes da Lei 13.655/2018, admite responsabilização por culpa grave, decorrente de grave inobservância do dever de cuidado, ou seja, erro grosseiro, na concepção desta Corte (Acórdão 2924/2018-TCU-Plenário, Relator José Múcio Monteiro) . Logo, não se constata afronta ao ordenamento na deliberação atacada.
7.44.	Na espécie, a utilização das empresas estatais para financiamento da União, conforme demonstrado na deliberação recorrida, nos julgados prolatados no âmbito do TC Processo 021.643/2014-8 e nos mais variados processos nesta Corte e nesta assentada, demonstram que os ora recorrentes agiram com grave inobservância do dever de cuidado, podendo-se até observar a questão sob o prisma do dolo.
7.45.	Por outro lado, a independência entre as instâncias permite que uma mesma conduta seja valorada de forma diversa, em ações de natureza penal, civil e administrativa. Apenas a sentença absolutória no juízo penal fundada no reconhecimento da inexistência material do fato tem habilidade para repercutir no TCU e afastar a imposição de obrigações e sanções de natureza administrativa (Acórdão 344/2015-TCU-Plenário, relatado pelo Ministro Walton Alencar Rodrigues) .
7.46.	Além disso, como relata a própria peça recursal, a magistrada não acatou o pedido de arquivamento do MPF, em relação à alegada atipicidade quanto ao elemento típico "operação de crédito", no caso dos atrasos nos repasses da União de valores devidos ao BNDES e Banco do Brasil e no retardamento do envio das quantias destinadas aos royalties e salário educação. Para tanto, ratificou integralmente o posicionamento do TCU no âmbito do TC Processo 021.643/2014-8.
7.47.	Nesse sentido, transcreve-se outro trecho de decisão proferida pela Juíza Substituta no bojo do Processo 0041553-85.2016.4.01.3400, em trâmite na 12ª Vara Federal de Brasília (peça 82, p. 10) :
10. Pois bem, o crime tipificado no artigo 359-A do Código Penal consiste em "Ordenar, autorizar ou realizar operação de crédito, interno ou externo, sem prévia autorização legislativa" .
11. Trata-se, portanto, de "norma penal em branco" cuja elementar "operação de crédito" deve ser integrada pelo conceito definido na Lei de Responsabilidade Fiscal.
12. Assim sendo, o conceito de operação de crédito, considerando que não está expresso no Código Penal, deve ser extraído do disposto nos artigos 29 e 37 da Lei de Responsabilidade Fiscal (Lei Complementar 101/2000 - LRF) , que preveem:
 (...) 
13. Extrai-se da decisão tomada pelo Tribunal de Contas da União, relativamente aos atrasos de repasses ao BNDES e pagamento extemporâneo das subvenções no âmbito do Programa de Sustentação do Investimento (PSI) e das contas de equalização de taxas, acrescidos de juros de mora e de atualização monetária, referidas operações realizadas possuem todas as características de uma operação de crédito, porquanto há reconhecimento de um passivo, incidência de juros e diferimento no tempo.
7.48.	Com isso, a magistrada indeferiu o pedido de arquivamento do parquet relativo a esse ponto e, com fulcro no art. 28 do Código de Processo Penal, determinou a remessa do processo à 5ª Câmara de Coordenação e Revisão do Ministério Público Federal para nova apreciação.
7.49.	O MPF, por sua vez, ao reavaliar os fatos discutidos nos pontos encaminhados pelo Juízo da 12ª Vara, optou por oferecer denúncia em desfavor dos ora recorrentes, de Guido Mantega e de Aldemir Bendine, imputando-lhes a prática do crime previsto no art. 359-A c/c o art. 29, ambos do Código Penal. Os fundamentos da acusação são exatamente os mesmos ora em debate, previstos nos itens 9.4.3 a 9.4.6 da deliberação recorrida. 
7.50.	O Processo, sob o número 1024670-75.2018.4.01.3400, tramitou na 15ª Vara Federal Criminal da Seção Judiciária do Distrito Federal e teve recebimento da denúncia, em decisão prolatada, em 26/11/2018, pelo Juiz Federal Francisco Codevila, também acostada ao processo nesta instrução (peça 83) .
7.51.	Dessa forma, não obstante tenha esta Corte demonstrado a gravidade das irregularidades imputadas às partes e o impacto delas na gestão dos responsáveis em 2014, não havendo elementos contundentes para alterar o posicionamento do Tribunal, mesmo no âmbito do Poder Judiciário, até o momento, os fatos ora em debate têm sido enfrentados, na quase totalidade, nos mesmos termos dos julgados nesta Corte.
7.52.	Por fim, tendo em vista que a deliberação da Justiça Federal indica arquivamento do feito, por prescrição da pretensão punitiva, em relação a Luciano Galvão Coutinho (peça 83, p. 6) , também arrolado em processos nesta Corte, impõe-se o exame, de ofício, da incidência do prazo prescricional sobre os fatos ora em debate.
7.53.	Esse tema assume particular relevância, dado o julgamento, pelo STF, do RE 636.886 (tema 899 da repercussão geral) . Os significativos impactos desse julgado foram objeto de análise pela Secretaria de Recursos (Serur) . Por economia processual, juntou-se a estes autos (peça 84) cópia do exame e do pronunciamento da unidade emitidos pela Serur sobre a matéria, em que foram fundamentadas as seguintes premissas, que serão consideradas no presente exame:
	a) Ao julgar o RE 636.886, o STF conferiu nova interpretação ao art. 37, § 5º, da Constituição Federal, fixando a tese de que "é prescritível a pretensão de ressarcimento ao erário fundada em decisão de Tribunal de Contas";
	b) As pretensões punitiva e de ressarcimento devem observar o mesmo regime na atividade de controle externo, dado o objetivo comum da prescrição, de fixar prazo para o Tribunal de Contas agir, para caracterizar o ilícito, identificar seu autor, dimensionar as consequências da conduta e impor as consequências legais, independentemente de tais consequências terem natureza punitiva ou ressarcitória;
	c) Até que sobrevenha norma específica, entende-se que a prescrição das pretensões punitiva e de ressarcimento, no processo de controle externo, deve observar o regime da Lei 9.873/1999, na linha dos recentes pronunciamentos do STF a respeito. Assim, sem prejuízo de se realizar o exame da prescrição também segundo o prazo decenal previsto no Código Civil, o critério adotado, na formulação da proposta de encaminhamento, será o da Lei 9.873/1999.  
7.54.	Discussão relevante, também, além da incidência da prescrição sobre as pretensões desta Corte de imputar sanções às partes e de buscar o ressarcimento do dano ao erário, é a possibilidade de o Tribunal julgar irregulares as contas ordinárias dos responsáveis, sendo que não se trata de débito e as multas e demais sanções cabíveis restaram imputadas em outro processo, como no presente caso.
7.55.	Nessa linha, de acordo com a ementa do RE 636.886/AL (tema 899 da repercussão geral) , publicado no Diário de Justiça Eletrônico de 24/6/2020, a regra da prescritibilidade no Direito brasileiro tem relação estrita com o princípio da segurança jurídica e do devido processo legal, de modo a garantir ao jurisdicionado:
 (...) proteção contra o exercício do arbítrio, com a imposição de restrições substanciais ao poder do Estado em relação à liberdade e à propriedade individuais, entre as quais a impossibilidade de permanência infinita do poder persecutório do Estado.
7.56.	Não se pode olvidar que o julgamento pela irregularidade das contas ordinárias se insere em contexto de elevados prejuízos de ordem pessoal e profissional ao gestor, especialmente a possibilidade de embasar declaração de inelegibilidade pela Justiça Eleitoral, ao se interpretar conjuntamente os artigos 1º, inciso I, alínea "g", da Lei Complementar 64/1990, alterada pela Lei Complementar 135/2010; e 91 da Lei Orgânica do Tribunal de Contas da União (TCU) . 
7.57.	O julgamento pela irregularidade das contas sem imputação de débito é objeto de frequentes questionamentos das partes no que tange à prescrição. Entretanto, o Tribunal sempre afastou esse argumento, tendo por base as competências constitucionais da Corte e, sobretudo, a premissa de que, se as ações de ressarcimento ao erário eram imprescritíveis, por consequência lógica, o julgamento das contas pelo TCU também o seria. 
7.58.	Nesse sentido, cite-se trecho do voto condutor do paradigmático Acórdão 676/2018-TCU-Plenário, relatado pelo Ministro Benjamin Zymler:
11.	Nesse sentido, comungo do entendimento de que o julgamento das contas e a aplicação de sanções possuem natureza jurídica diversa e, portanto, não se confundem. 
12.	O julgamento das contas decorre do art. 71, inciso II, da Constituição Federal, segundo o qual compete ao TCU "julgar as contas dos administradores e demais responsáveis por dinheiros, bens e valores públicos da administração direta e indireta, incluídas as fundações e sociedades instituídas e mantidas pelo Poder Público federal, e as contas daqueles que derem causa a perda, extravio ou outra irregularidade de que resulte prejuízo ao erário público". Ao cumprir essa importante tarefa, pode o Tribunal considerar as contas regulares, regulares com ressalvas ou irregulares. 
13.	Esse julgamento não pode ser considerado propriamente como uma sanção, mas poderia, de alguma forma, restringir direitos civis dos administrados, ensejando a sua inelegibilidade, matéria que abordarei em tópico específico deste voto. 
14.	Suas consequências são diversas, podendo o Tribunal atestar a regularidade da aplicação de recursos públicos ou mesmo identificar falhas que, a depender de sua natureza, podem ensejar a aposição de ressalvas ou mesmo a irregularidade das contas. 
15.	E na hipótese de contas irregulares, pode o TCU aplicar, com amparo no art. 71, inciso VIII, da Constituição Federal, sanções previstas no Título VII da Lei 8.443, de 1992, as quais compreendem multas, decretação de inabilitação para o exercício de cargo em comissão ou função de confiança no âmbito da administração pública federal.
16.	Nos termos do art. 37, § 5º, da Constituição Federal, é imprescritível a pretensão do Estado de promover ações de ressarcimento contra quem deu causa a prejuízo ao erário. Esse entendimento foi corroborado pelo Supremo Tribunal Federal - STF, que ao interpretar o referido dispositivo constitucional firmou a tese da imprescritibilidade das ações de reparação de dano movidas pelo Estado (Mandado de Segurança 26.210/2008, de relatoria do ministro Ricardo Lewandowski) . 
17.	É cediço que o Supremo Tribunal Federal reconheceu, recentemente, a Repercussão Geral de dois temas relacionados ao caso em tela - Temas 897 e 899 - através de acórdãos assim ementados, in verbis: 
"ADMINISTRATIVO. RECURSO EXTRAORDINÁRIO. AÇÃO CIVIL PÚBLICA. ATO DE IMPROBIDADE ADMINISTRATIVA. PRETENSÃO DE RESSARCIMENTO AO ERÁRIO. PRESCRITIBILIDADE (ART. 37, § 5º, DA CONSTITUIÇÃO FEDERAL) . REPERCUSSÃO GERAL CONFIGURADA. 1. Possui repercussão geral a controvérsia relativa à prescritibilidade da pretensão de ressarcimento ao erário, em face de agentes públicos, em decorrência de suposto ato de improbidade administrativa. 2. Repercussão geral reconhecida." (RE 852475 RG, Relator: Min. TEORI ZAVASCKI, DJe 27.05.2016) ;
"ADMINISTRATIVO. RECURSO EXTRAORDINÁRIO. EXECUÇÃO FUNDADA EM ACÓRDÃO PROFERIDO PELO TRIBUNAL DE CONTAS DA UNIÃO. PRETENSÃO DE RESSARCIMENTO AO ERÁRIO. PRESCRITIBILIDADE (ART. 37, § 5º, DA CONSTITUIÇÃO FEDERAL) . REPERCUSSÃO GERAL CONFIGURADA. 1. Possui repercussão geral a controvérsia relativa à prescritibilidade da pretensão de ressarcimento ao erário fundada em decisão de Tribunal de Contas. 2. Repercussão geral reconhecida." (RE 636886 RG, Relator (a) : Min. TEORI ZAVASCKI, DJe 15.06.2016 - grifo nosso) .
18.	Assim, até que o STF eventualmente modifique o seu entendimento acerca da matéria, opto por continuar aplicando a tese pacificada na jurisprudência desta Corte de Contas de que as ações de ressarcimento movidas pelo Estado contra os agentes causadores de danos ao erário são imprescritíveis (Súmula TCU 282) .
19.	Necessariamente igual entendimento deve ser conferido ao julgamento das contas. Caso contrário, estar-se-ia admitindo a condenação de um responsável ao ressarcimento ao erário sem que este Tribunal julgasse irregulares as contas do agente. Ou seja, se não há prescrição da imputação de débito aos jurisdicionados, é igualmente imprescritível a possibilidade de julgamento irregular das contas.
20.	Ademais, não se pode olvidar que a sociedade tem o direito de ver o Tribunal cumprir sua tarefa mais importante, que é exercer o crivo das contas públicas. Tal avaliação decorre do direito público subjetivo de o cidadão ter acesso à informação se os recursos foram aplicados de acordo com as normas de regência. 
21.	Se desse julgamento decorrer uma sanção, deve o gestor, se assim o desejar, buscar impugná-la junto aos órgãos que porventura o sancionaram. 
22.	Desse modo, concluo que o reconhecimento da prescrição da pretensão punitiva apenas atinge as sanções previstas na Lei Orgânica desta Corte de Contas e não constitui impedimento para que as contas sejam julgadas irregulares. (Grifos acrescidos) 
7.59.	Cite-se, no mesmo sentido, o Acórdão 3877/2019-TCU-Segunda Câmara, relatado pela Ministra Ana Arraes. Verifica-se, assim, com clareza, estreita ligação entre o julgamento tardio das contas pela irregularidade e a tese da imprescritibilidade das ações de ressarcimento ao erário. Entretanto, deve-se questionar, no momento, se é possível que de evento cujas ações punitivas ou ressarcitórias já foram exercidas e transcorreu tempo suficiente para prescrição de novas penalidades, conforme entendimento da Suprema Corte, possa advir medida do Tribunal que acarrete prejuízos de qualquer natureza ao administrado, a exemplo da formação de possível fundamento para declaração de inelegibilidade. É dificultoso se posicionar positivamente quanto a tese nesse sentido.
7.60.	Note-se que a manutenção da possibilidade de julgamento pela irregularidade das contas apenas com base na competência constitucional do Tribunal de Contas da União, prevista no artigo 71, inciso II, da Carta Magna, mesmo estando prescritas as pretensões punitiva e ressarcitória desta Corte, não se apresenta como interpretação proporcional e se mostra frágil à primeira análise. 
7.61.	Em analogia grosseira, seria como justificar o posicionamento do Poder Judiciário pela absolvição ou não de acusado por crime cujos fatos restaram fulminados pela prescrição, com base simplesmente na competência da Justiça Criminal para se manifestar sobre a regularidade da conduta do agente.
7.62.	Por certo, a possibilidade de julgamento pela irregularidade das contas décadas depois dos fatos questionados constitui conjuntura semelhante a que ensejou o próprio julgamento do RE 636.886/AL (tema 899 da repercussão geral do STF) . As demandas necessitam ser concluídas, como declarou o Ministro Gilmar Mendes no voto proferido no referido julgamento, em relação a tomadas de contas especiais:
Mutatis mutandis, o ato que inicia a fiscalização pelo órgão de controle interno ou externo (notificação do responsável por dispor do numerário público) deve configurar interrupção do lustro punitivo (que a legislação denomina prescrição punitiva) , que se reinicia até a decisão condenatória recorrível (termo final do cômputo) , com arrimo no art. 2º, I e III, da Lei 9.873/1999. Assim, o Tribunal de Contas ou o órgão de controle interno que proceda à tomada de contas especial possui o prazo de cinco anos para finalizá-la (decisão condenatória recorrível) , sob pena de não poder mais fazê-lo por decurso do tempo razoável para tanto. (Grifos acrescidos) 
7.63.	Diante disso, a prescrição da pretensão do Tribunal quanto ao ressarcimento ao erário ou aplicação de sanções à parte, impossibilita, em igual medida, o julgamento pela irregularidade das contas ordinárias do gestor, inserindo-se no contexto de impossibilidade do exercício da pretensão punitiva desta Corte.
7.64.	Partindo-se dessas premissas, passa-se ao exame da prescrição no caso em exame.  
Análise da prescrição segundo os critérios do Acórdão 1441/2016-TCU-Plenário
7.65.	No que se refere à pretensão punitiva, o TCU tem tradicionalmente aplicado os critérios definidos no Acórdão 1441/2016-TCU-Plenário, que, em incidente de uniformização de jurisprudência, orientou-se pela aplicação do Código Civil. Por este acórdão, em linhas gerais, a prescrição subordina-se ao prazo geral de dez anos (CC, art. 205) , contado a partir da data da ocorrência do fato e interrompido pelo ato que ordenar a citação, a audiência ou a oitiva da parte.
7.66.	Entre outras razões que justificaram a adoção desse critério destaca-se a de que o citado dispositivo constitui uma cláusula geral a ser empregada sempre que a pretensão for prescritível, mas a lei não estabelecer um prazo específico, como na hipótese.
7.67.	As irregularidades que ensejaram o julgamento pela irregularidade das contas ordinárias dos responsáveis ocorreram, também, no exercício de 2014, sendo que desde aquele ano o Tribunal iniciou investigações sobre esses eventos, no âmbito do TC Processo 021.643/2014-8.
7.68.	No referido processo, o Tribunal, por meio do Acórdão 825/2015-TCU-Plenário, Relator Ministro José Múcio Monteiro, prolatado na sessão de 15/4/2015, determinou a realização de audiências dos responsáveis acerca das irregularidades ora em debate, interrompendo-se, portanto, a prescrição. 
7.69.	A deliberação recorrida foi forjada na sessão do dia 22/7/2020 (peça 28) . Logo, considerando-se a premissa de que as pretensões punitiva e de ressarcimento se submetem ao mesmo regime, conclui-se que não estaria prescrita a possibilidade de julgamento pela irregularidade das contas ordinárias, caso fossem adotados, para ambos os fins, os parâmetros definidos no Acórdão 1441/2016-TCU-Plenário. 
Análise da prescrição pelo regime da Lei 9.873/1999 
7.70.	Ao se utilizar as premissas estabelecidas pela Lei 9.873/1999 aos fatos tratados nos presentes autos, verifica-se, ao contrário, que a prescrição se operou, impondo-se a modificação da deliberação recorrida.
7.71.	O prazo de prescrição previsto na Lei 9.873/1999 é de cinco anos, com fulcro no artigo 1º do referido diploma. A norma prevê a contagem do período prescricional a partir da "data da prática do ato ou, no caso de infração permanente ou continuada, do dia em que tiver cessado". 
7.72.	Por certo, a realização de operações de crédito não autorizadas junto a instituições financeiras estatais e os atrasos de repasses de recursos legais a estados, municípios e Distrito Federal, que deram ensejo ao julgamento das contas dos recorrentes pela irregularidade, constituem ilícitos da mesma espécie, realizados de modo similar, portanto, infrações permanentes. 
7.73.	Não se tem o momento exato em que essas condutas cessaram. Entretanto, sabe-se que as infrações continuaram a ocorrer no exercício de 2015, conforme consta dos itens 9.2.1 e 9.2.2 do Acórdão 1497/2016-TCU-Plenário, relatado pelo Ministro José Múcio Monteiro. As irregularidades, inclusive, culminaram em parecer prévio desta Corte, com proposta de julgamento pela irregularidade das contas ordinárias da Presidente, relativas ao referido exercício (Acórdão 2523/2016-TCU-Plenário, Relator José Múcio Monteiro) . 
7.74.	Todavia, Arno Hugo Augustin Filho foi exonerado do cargo de Secretário do Tesouro Nacional do Ministério da Fazenda a partir de 1º/1/2015 (Publicação no Diário Oficial da União - DOU de 7/1/2015) ; enquanto Marcus Pereira Aucélio permaneceu no cargo de Subsecretário de Política Fiscal do mesmo órgão até 20/10/2015, também conforme publicação no DOU, datas a serem utilizadas como marcos iniciais da prescrição na presente análise. 
7.75.	De outro lado, de acordo com o §1º do art. 1º da Lei 9.873/1999, quando o fato objeto da ação punitiva da Administração também constituir crime, a prescrição reger-se-á pelo prazo previsto na lei penal. Sem desconhecer vertente doutrinária que entende que esse prazo não poderia ser menor do que cinco anos, tendo em vista a mens legis e o postulado da isonomia, não se constata clara exceção à norma, de modo a não ser possível considerar essa hipótese em desfavor dos responsáveis.
7.76.	Como já destacado nesta assentada, as irregularidades discutidas nos presentes autos também se amoldam ao tipo penal previsto no art. 359-A do Código Penal, havendo, inclusive, denúncia do Ministério Público Federal já recebida pelo Juízo da 15ª Vara Federal Criminal da Seção Judiciária do Distrito Federal na Justiça Federal, em razão da quase totalidade dos eventos ora em debate (Processo 1024670-75.2018.4.01.3400) (peça 83) . A manifestação do MPF se baseia, em grande medida, nas conclusões do TC Processo 021.643/2014-8.
7.77.	O referido delito resta assim tipificado:
Art. 359-A. Ordenar, autorizar ou realizar operação de crédito, interno ou externo, sem prévia autorização legislativa: 
Pena - reclusão, de 1 (um) a 2 (dois) anos
7.78.	Com isso, conforme o artigo 109, inciso V, do Código Penal, a prescrição penal ocorre em quatro anos, se o máximo da pena é igual a um ano e, sendo superior, não excede a dois, portanto, prazo a ser considerado nesta análise.
7.79.		De outra sorte, constituem hipóteses de interrupção da prescrição, conforme o art. 2º, incisos I e II, desse normativo, a notificação ou citação do indiciado ou acusado, inclusive por meio de edital e qualquer ato inequívoco que importe apuração dos fatos.
7.80.	Nessa linha, o Tribunal investigou os eventos ora em debate especialmente no TC Processo 021.643/2014-8, tendo a unidade técnica elaborado relatório de fiscalização, datado de 12/12/2014, conforme peças 109-111 daqueles autos, ato inequívoco de apuração dos fatos anterior ao início da contagem da prescrição em relação aos responsáveis. De todo modo, essa análise constitui a base das conclusões do Tribunal nos mais variados processos acerca da matéria nesta Corte.
7.81.	Após análise da manifestação dos técnicos e do MPTCU, o Tribunal, por meio do Acórdão 825/2015-TCU-Plenário, Relator Ministro José Múcio Monteiro, proferiu, na sessão de 15/4/2015, determinações e recomendações aos órgãos envolvidos e determinou a audiência dos responsáveis acerca das irregularidades nas operações de crédito e repasses às estatais.
7.82.	Tanto Marcus Pereira Aucélio quanto Arno Hugo Augustin Filho foram notificados acerca das irregularidades que ensejaram o julgamento pela irregularidade das contas de 2014, em 8/5/2015 (TC Processo 021.643/2014-8-peças 178, 183, 186 e 210) , interrompendo-se novamente a prescrição para o Secretário do Tesouro Nacional, sendo que o Subsecretário ainda se mantinha no cargo.
7.83.	Nesse ponto, poder-se-ia questionar a necessidade de conclusão das discussões no âmbito do TC Processo 021.643/2014-8, quanto à delimitação das responsabilidades dos ora recorrentes ou mesmo acerca do conceito de operações de crédito nos eventos fiscalizados, deixando de correr a prescrição, à semelhança do disposto no inciso I do art. 116 do Código Penal. 
7.84.	Todavia, não se pode olvidar que, quando o fato objeto da ação punitiva na Administração Pública também constituir crime, pode-se trazer do Código Penal apenas o prazo prescricional, nos termos do §2º do art. 1º da Lei 9.873/1999, sob pena de criação de via legal híbrida ou lex tertia. 
7.85.	Além disso, ao se observar o trâmite do TC Processo 021.643/2014-8, verifica-se que, desde o primeiro momento, o Tribunal apontou com segurança os fatos irregulares imputados aos responsáveis, não se observando procedimentos apuratórios posteriores importantes, mas sim o regular trâmite processual nesta Corte, incluindo-se a possibilidade de recursos.
7.86.	É fato que o próprio trâmite do processo conexo resta por favorecer o transcurso do prazo prescricional pela ótica da Lei 9.873/1999, circunstância que deverá ser observada na gestão processual nesta Corte.
7.87.	Também, não se verifica razoável considerar o Acórdão 2575/2016-TCU-Plenário, Relator Ministro José Múcio Monteiro, prolatado na sessão de 5/10/2016, que restou por imputar sanções aos recorrentes no TC Processo 021.643/2015-5, como subsumido à causa interruptiva prevista no art. 2º, inciso III, da Lei 9.873/1999, ou seja, decisão condenatória recorrível, no caso do julgamento pela irregularidade das contas ordinárias.
7.88.	Por óbvio, a decisão condenatória recorrível é último passo em relação a cada uma das sanções a serem aplicadas aos responsáveis, antes do período executório das condenações, cujas hipóteses de interrupção constam do art. 2º do mesmo diploma legal. Do contrário, configurar-se-ia sequência de decisões condenatórias, todas hipóteses de interrupção, o que a interpretação sistemática da norma não autoriza. Logo, a deliberação a ser considerada nesta hipótese é o próprio julgado recorrido.
7.89.	Pensar diferente em casos como o ora em debate seria admitir que teria o Tribunal autorização, sob o prisma da Lei 9.873/1999, para, em processo conexo, prolatar decisão, permitidas as tradicionais causas interruptivas, após cinco, seis, 10 anos, com imputação aos responsáveis de sanções pecuniárias, inabilitação para cargo em comissão e função comissionada e até débito; e, depois disso, ainda ter cinco anos ou mais para deliberar sobre as contas ordinárias do responsável. Esse posicionamento subverte a interpretação razoável da norma e promove grave fragilização dos direitos fundamentais dos jurisdicionados, em detrimento do arcabouço constitucional vigente.
7.90.	Com isso, considerando-se o prazo prescricional de quatro anos, os marcos iniciais de prescrição e os eventos interruptivos constantes dos processos e, tendo em vista a prolação da deliberação recorrida em sessão datada de 22/7/2020 (peça 28) , é forçoso reconhecer ter incidido prescrição quanto à pretensão punitiva desta Corte, inserindo-se nesse contexto o julgamento pela irregularidade das contas ordinárias dos recorrentes.
7.91.	Dessa forma, tendo em vista o transcurso do prazo autorizado pela Lei 9.873/1999, verifica-se a incidência da prescrição sob esse parâmetro, impossibilitando-se a Corte de se manifestar sobre o mérito das contas ordinárias dos recorrentes, relativas ao exercício de 2014.
Conclusão sobre a prescrição
7.92.	Assim, em que pese sob a perspectiva do Acórdão 1441/2016-TCU-Plenário, relatado pelo Ministro Benjamin Zymler, não se vislumbre incidência do prazo prescricional; com base na Lei 9.873/1999, dispositivo aplicado com preferência por esta Secretaria, a pretensão punitiva em face dos recorrentes se apresenta fulminada pela prescrição, inserindo-se nesse o contexto a capacidade da Corte de julgar as contas ordinárias dos responsáveis.
CONCLUSÃO
8.	Das análises anteriores, conclui-se que:
a) Julgam-se irregulares as contas ordinárias do responsável em razão de ocorrências graves apuradas em processos conexos, com impacto negativo na gestão examinada;
b) O julgamento pela irregularidade de contas ordinárias ou extraordinárias prescinde de nova audiência ou citação em face de irregularidades pelas quais o responsável já tenha sido ouvido em outro processo no qual lhe tenha sido aplicada multa ou imputado débito;
c) A independência entre as instâncias permite que uma mesma conduta seja valorada de forma diversa, em ações de natureza penal, civil e administrativa. Apenas a sentença absolutória no juízo penal fundada no reconhecimento da inexistência material do fato tem habilidade para repercutir no TCU e afastar a imposição de obrigações e sanções de natureza administrativa; 
d) Ao julgar o RE 636.886, o STF conferiu nova interpretação ao art. 37, § 5º, da Constituição Federal, fixando a tese de que "é prescritível a pretensão de ressarcimento ao erário fundada em decisão de Tribunal de Contas";
e) As pretensões punitiva e de ressarcimento devem observar o mesmo regime na atividade de controle externo, dado o objetivo comum da prescrição, de fixar prazo para o Tribunal de Contas agir, para caracterizar o ilícito, identificar seu autor, dimensionar as consequências da conduta e impor as consequências legais, independentemente de tais consequências terem natureza punitiva ou ressarcitória;
f) Até que sobrevenha norma específica, entende-se que a prescrição das pretensões punitiva e de ressarcimento, no processo de controle externo, deve observar o regime da Lei 9.873/1999, na linha dos recentes pronunciamentos do STF a respeito. Assim, sem prejuízo de se realizar o exame da prescrição também segundo o prazo decenal previsto no Código Civil, o critério adotado, na formulação da proposta de encaminhamento, será o da Lei 9.873/1999.  
8.1.			Assim, em que pese os argumentos dos recorrentes não tenham o condão de modificar o mérito da deliberação recorrida, incide sobre os fatos que ensejaram o julgamento pela irregularidade das contas dos responsáveis o prazo de prescrição autorizado pela Lei 9.873/1999.
8.2.	Dessa forma, impõe-se, em relação a todos os envolvidos na presente demanda, tornar sem efeito a deliberação recorrida, de modo a afastar-lhes o julgamento pela irregularidade das contas ordinárias de 2014, arquivando-se os autos.
PROPOSTA DE ENCAMINHAMENTO
9.	Diante do exposto, com fundamento nos artigos 32, inciso I; e 33, da Lei 8.443/1992, submetem-se os autos à consideração superior, com posterior encaminhamento ao Ministério Público junto ao Tribunal de Contas da União e ao Gabinete do Relator, propondo:
a) conhecer dos recursos de reconsideração e, no mérito, dar-lhes provimento, para tornar sem efeito o acordão recorrido e arquivar os presentes autos;
b) comunicar a deliberação que vier a ser proferida por esta Corte aos recorrentes, ao Ministério da Economia e aos demais interessados."
2.	O titular da Serur concorda com a instrução retrotranscrita que concluiu "pela impossibilidade de os argumentos apresentados pelos recorrentes modificarem o mérito da deliberação recorrida." 
3.	No entanto, diverge da proposta de arquivamento dos autos. Entende o dirigente da unidade técnica que não houve prescrição da pretensão desta Corte de julgar as presentes contas, seja com fundamento no Acórdão 1441/2016-TCU-Plenário, seja com base na Lei 9.873/1999, em face de não ter sido considerado pelo instrutor do processo, consoante estabelece a mencionada lei, a suspensão dos prazos prescricionais. Propõe, assim, que se negue provimento aos recursos interpostos.
4.	Também o Ministério Público pugna pelo não provimento dos recursos, por compreender que o prazo prescricional esteve suspenso durante o lapso temporal em que este processo "ficou sobrestado no aguardo de decisão sobre questão prejudicial pendente em outro processo no período entre 28/3/2016 e 8/8/2018".
	É o relatório.

Tisiane Mordini de Siqueira (27660/OAB-RS), representando Arno Hugo Augustin Filho; Luis Fernando Belem Peres (22162/OAB-DF), representando Marcus Pereira Aucélio.

Procuradora-Geral Cristina Machado da Costa e Silva

RECURSOS DE RECONSIDERAÇÃO EM PRESTAÇÃO DE CONTAS ANUAL. OPERAÇÕES DE CRÉDITO E ATRASO DE REPASSE DE RECURSOS APURADOS EM PROCESSO DE REPRESENTAÇÃO. ATOS ILEGAIS. MULTA E INABILITAÇÃO. IMPACTO NAS CONTAS ORDINÁRIAS. CONTAS IRREGULARES DE ALGUNS RESPONSÁVEIS. CONHECIMENTO. ALEGAÇÕES QUE NÃO INFIRMAM OS FUNDAMENTOS DA DECISÃO ATACADA. INOCORRÊNCIA DE PRESCRIÇÃO. NEGATIVA DE PROVIMENTO.

PRESTAÇÃO DE CONTAS (PC)

Secretaria de Recursos (Serur)

Em análise recursos de reconsideração interpostos por Arno Hugo Augustin Filho, ex-Secretário do Tesouro Nacional, e por Marcus Pereira Aucélio, ex-Subsecretário de Política Fiscal, contra o Acórdão 1899/2020-TCU-Plenário, que julgou irregulares suas contas, em função de ilegalidades já examinadas e sancionadas no âmbito TC-Processo 021.643/2014-8.
2.	O TC-Processo 021.643/2014-8 tratou de representação formulada pelo Ministério Público de Contas, acerca de irregularidades em operações de crédito e atrasos de repasses de recursos em descumprimento à Lei de Responsabilidade Fiscal, prática que ficou conhecida como "pedaladas fiscais".
3.	 O acórdão recorrido foi proferido nestes autos de contas anuais da Secretaria do Tesouro Nacional (STN) , relativas ao exercício de 2014, que, além de examinar as informações constantes do processo ordinário de prestação de contas, apurou o impacto do desfecho do mencionado processo nas contas anuais da unidade jurisdicionada.
4.	Em relação aos recorrentes, o Tribunal, no processo de representação, terminou por aplicar a multa do art. 58, inc. II, da Lei 8.443/1992, no valor de R$ 54.820,84 (multa máxima à época) e de R$ 30.000,00, aos Srs. Arno Augustin e Marcus Aucélio, respectivamente, bem como a sanção de inabilitação para o exercício de cargo em comissão ou função de confiança no âmbito da Administração Pública Federal ao primeiro responsável, pelo prazo máximo de 8 anos, por ter esta Corte considerado graves as infrações por ele cometidas, conforme dispõe o art. 60 da mesma lei, por intermédio do Acórdão 2575/2016-TCU-Plenário, que foi integralmente mantido, no que tange a esses interessados, pelo Acórdão 1824/2018-TCU-Plenário.
5.	Tendo transitado em julgado essas deliberações, após regular instrução processual em que foi assegurado o exercício da ampla defesa e o contraditório, os recorrentes foram responsabilizados pelas seguintes irregularidades:
"I) realização de operação de crédito, consubstanciada na concessão e utilização de recursos próprios da Caixa Econômica Federal para o pagamento de benefícios de responsabilidade da União no âmbito do Programa Bolsa Família de que trata a Lei 10.836/2004, contrariando o que estabelecem o § 1º, inciso I, do art. 32, o art. 36 e o art. 38, inciso IV, "b", todos da Lei Complementar 101/2000;
II) realização de operação de crédito, consubstanciada na concessão e utilização de recursos próprios da Caixa Econômica Federal para o pagamento de benefícios de responsabilidade da União no âmbito do Seguro-Desemprego e do Abono Salarial, contrariando o que estabelecem o § 1º, inciso I, do art. 32, o art. 36 e o art. 38, inciso IV, "b", todos da Lei Complementar 101/2000;
III) realização de operação de crédito, consubstanciada na concessão e utilização de recursos próprios do BNDES para o pagamento de benefícios de responsabilidade da União no âmbito do Programa de Sustentação do Investimento (PSI) , contrariando o que estabelecem o § 1º, inciso I, do art. 32, o art. 36 e o art. 38, inciso IV, "b", todos da Lei Complementar 101/2000;
IV) realização de operações de crédito, consubstanciadas na concessão e utilização de recursos próprios do Banco do Brasil para o pagamento de subvenções de responsabilidade da União registradas nas contas "Tesouro Nacional - Equalização de Taxas - Safra Agrícola" e "Título e Créditos a Receber - Tesouro Nacional" da instituição financeira, contrariando o que estabelecem o § 1º, inciso I, do art. 32, o art. 36 e o art. 38, inciso IV, "b", todos da Lei Complementar 101/2000;
V) atrasos no repasse de recursos de que trata a Lei 7.990/1989, aos estados, Distrito Federal e municípios; 
VI) atrasos no repasse de recursos de que trata o art. 212, §§ 5º e 6º, da Constituição da República, e o Decreto 6.003/2006."
6.	Assim, considerando a gravidade dessas ilegalidades ocorridas em um período que englobou o ano de 2014, o Tribunal entendeu que as contas ordinárias desses gestores no âmbito da STN deste mesmo ano de 2014 estariam inexoravelmente maculadas por esses específicos fatos e deveriam, portanto, ser julgadas irregulares, sem, contudo, lhes aplicar qualquer sanção, pois as punições já tinham sido impingidas aos responsáveis.
7.	Neste processo, portanto, não se avaliam mais os atos e fatos que foram apreciados em caráter definitivo naquele de representação, apenas se esses são suficientemente graves para enodoar o mérito das contas anuais dos gestores.
8.	Preliminarmente, conheço dos recursos interpostos, porquanto preenchidos os requisitos de admissibilidade previstos nos artigos 32, inciso I, e 33, ambos da Lei 8.443/1992.
9.	No recurso, o Sr. Arno Augustin suscita a nulidade da decisão recorrida, por não ter sido previamente ouvido em audiência, acarretando cerceamento de sua defesa. Alega, ainda, a existência de decisões judiciais e do próprio TCU que modificaram a avaliação das irregularidades que ensejaram as sanções aplicadas.
10.	Já o Sr. Marcus Aucélio aponta a existência de erro de fato do que teria sido decidido em relação a ele no TC-Processo 021.643/2014-8. Afirma que o Tribunal teria entendido, ao expedir o Acórdão 2575/2016-TCU-Plenário, que sua culpa era de menor gravidade, pois o poder decisório era do titular da STN à época, Sr. Arno Augustin, e que, em razão de sua posição hierárquica, não poderia se opor às medidas julgadas ilegais. 
11.	No mérito, tanto a Serur quanto o Ministério Público opinam pelo não provimento dos recursos por não terem sido apresentados argumentos hábeis a modificar a decisão recorrida. Nesse aspecto concordo com os pareceres e acolho seus fundamentos como minhas razões de decidir.
12.	De fato, a jurisprudência desta Corte é remansosa em considerar desnecessária a realização de audiência ou citação nos julgamentos de contas ordinárias quando o responsável já tenha sido ouvido em outro processo pelos mesmos fatos. Esse entendimento, aliás, está consolidado na Súmula 288 desta Corte de Contas:
"O julgamento pela irregularidade de contas ordinárias ou extraordinárias prescinde de nova audiência ou citação em face de irregularidades pelas quais o responsável já tenha sido ouvido em outro processo no qual lhe tenha sido aplicada multa ou imputado débito."
13.	O exercício da ampla defesa e do contraditório se dá em relação aos fatos que são imputados ao responsável e não a um específico processo. Caso o jurisdicionado já tenha sido ouvido sobre um determinado fato em um processo, chamá-lo novamente para justificar o mesmo fato em outro processo seria improdutivo e irracional.
14.	Também é entendimento deste Tribunal que não se rediscute nas contas ordinárias os atos considerados ilegais em processos já julgados pelo TCU, e por isso mesmo, mostra-se desnecessária a promoção de novo contraditório. Veja-se, a propósito, o enunciado extraído do Acórdão 2146/2014-TCU-Primeira Câmara, de relatoria do Ministro Weder de Oliveira:
"Não é possível rediscutir, nas contas ordinárias, a regularidade de atos de gestão reputados irregulares em processos autônomos já julgados. Não há necessidade de nova audiência dos responsáveis, uma vez que não é dado a esses opinar sobre as consequências jurídicas dos ilícitos efetivamente praticados, reconhecidos por decisão colegiada, atribuição que é exclusiva do julgador, com base nos princípios do livre convencimento e da persuasão racional."
15.	Sobre a existência de decisões posteriores que alteram a compreensão sobre as irregularidades sancionadas na representação, anoto que um provimento, mesmo que seja judicial, não tem o poder de compelir, segundo uma distinta compreensão jurídica, este Tribunal a reavaliar os fatos já apreciados e transitados em julgado, no exercício de suas competências constitucionais. Trata-se do corolário do princípio da independência das instâncias, que viceja no Direito Brasileiro e respalda valorações diferentes de uma mesma conduta por órgãos distintos.
16.	Portanto, ainda que possam existir decisões, judiciais ou administrativas, que eventualmente tenham tido uma outra compreensão sobre as irregularidades que fundamentaram a condenação do recorrente, essas decisões não possuem o condão de fundamentar o provimento do recurso do Sr. Arno Augustin. Salvo se a decisão for proveniente de um órgão constitucionalmente competente e tenha, expressa e diretamente, cassado a deliberação do TCU. O recorrente não apresentou nenhuma decisão com essas características.
17.	Já quanto ao recurso do Sr. Marcus Aucélio, é certo que ele não possui o mesmo grau de responsabilidade pelas irregularidades apreciadas nos autos do TC-Processo 021.643/2014-8 que outros gestores. O próprio acórdão que o condenou reconhece isso ao individualizar as sanções, sopesando a gravidade das condutas de cada responsável, imputando-lhe uma multa em valor inferior à aplicada ao Sr. Arno Augustin, bem como ao não o sancionar com a pena de inabilitação. Todavia, também é verdade que as razões de justificativas apresentadas pelo Sr. Marcus Aucélio foram desacolhidas integralmente, tais como as do Sr. Arno Augustin. A distinção, com efeito, está meramente na dosimetria da responsabilidade, mas ambos foram condenados pelas mesmas irregularidades.
18.	Aliás, vale lembrar, no que se refere à gravidade das irregularidades, que estas, dada sua lesividade às finanças públicas e tendo sido reiteradas no ano seguinte, fundamentaram a decisão em que o TCU emitiu parecer de que as contas apresentadas pela Presidente da República em 2015 não estavam em condições de serem aprovadas, recomendando a sua rejeição pelo Congresso Nacional.
19.	Superadas as questões de mérito, passo a enfrentar a discussão acerca da prescrição suscitada pelo auditor responsável pela instrução no âmbito da Serur.
20.	Entende o auditor que, em função da decisão do STF no RE 636.886/AL, é preciso verificar se ocorreu a prescrição no caso concreto. Ressalta, ademais, que a discussão é relevante, especialmente porque as sanções já foram aplicadas em outro processo, restando perscrutar se caberia o julgamento das contas ordinárias pelo TCU na hipótese de ter ocorrido as prescrições ressarcitória e punitiva.
21.	Ressalta a instrução que, mesmo não tendo se operado a prescrição consoante os critérios previstos no Acórdão 1441/2016-TCU-Plenário, a análise deveria ser feita a partir das premissas da Lei 9.873/1999, "dispositivo aplicado com preferência por esta Secretaria", e que segundo essa metodologia, a prescrição em relação aos fatos tidos como irregulares teria ocorrido e assim "a pretensão punitiva em face dos recorrentes se apresenta fulminada pela prescrição, inserindo-se nesse o contexto a capacidade da Corte de julgar as contas ordinárias dos responsáveis". Propõe, ao final, "tornar sem efeito o acórdão recorrido e arquivar os presentes autos".
22.	O titular da Serur, com a concordância do Ministério Público, discorda do auditor por entender que não houve a prescrição, pois deveria ter sido considerada a suspensão do prazo prescricional, em face de o processo ter ficado sobrestado, aguardando exatamente o desfecho do TC-Processo 021.643/2014-8, sob o argumento de "que o sobrestamento do feito, no aguardo de decisão sobre questão prejudicial pendente em outro processo, provoca a suspensão do curso da prescrição no processo sobrestado".
23.	Antes de mais nada, registro a relutância da unidade técnica em aplicar os entendimentos unânimes do Tribunal acerca das prescrições ressarcitória e punitiva.
24.	Depois, tendo em vista a inocorrência da prescrição no presente caso, consoante o entendimento tanto da Serur quanto do Ministério Público, torna-se desnecessário enfrentar o complexo tema dos efeitos dela sobre a competência de o TCU julgar contas. Ressalte-se, ademais, que as sanções foram aplicadas ainda no ano de 2016, por meio do Acórdão 2575/2016-TCU-Plenário, em relação a fatos ocorridos em 2014. 
25.	Comungo do entendimento corriqueiro deste Tribunal, ainda vigente, de que a prescritibilidade da pretensão ressarcitória, que foi decidida no Recurso Extraordinário - RE 636.886, diz respeito à fase de execução judicial de deliberação do Tribunal de Contas, tanto assim que, para resolver o caso concreto em que foi delineada, foi necessária a utilização da Lei 6.830/1980, a Lei de Execuções Fiscais, diploma legal evidentemente inaplicável à fase que antecede a formação do título executivo extrajudicial, caracterizada pela atuação do órgão de controle externo até a prolação do acórdão.
26.	Assim, continuam hígidos o posicionamento fixado pelo STF, em 2008, no Mandado de Segurança - MS 26.210, oportunidade em que foi fixada a tese da imprescritibilidade das ações de ressarcimento ao erário, e a Súmula TCU 282, cujo conteúdo é no mesmo sentido.
27.	Quanto à prescrição da pretensão punitiva, também em respeito ao que esta Corte vem reiteradamente decidindo, alinho-me aos critérios definidos em incidente de uniformização de jurisprudência, por meio do Acórdão 1441/2016-TCU-Plenário, com supedâneo no Código Civil, que estabelece o prazo de 10 anos para a sua ocorrência, contado a partir da data do fato impugnado e interrompido pelo ato que ordenar a citação, a audiência ou a oitiva da parte.
	Ante todo o exposto, acolhendo as conclusões do titular da Serur e do Membro do Ministério Público que atuou nos autos em relação ao mérito e quanto ao tema da prescrição, mas por outros fundamentos, Voto pela adoção da minuta de acórdão que submeto a este Colegiado.
TCU, Sala das Sessões, em 24 de novembro de 2021.
JORGE OLIVEIRA 
Relator